ACORDAO-COMPLETO-2510444

ACÓRDÃO 1345/2022 ATA 21/2022 - PLENÁRIO

VISTOS, relatados e discutidos estes autos de Relatório de Auditoria realizada com o objetivo de avaliar o processo de transferência da gestão dos Perímetros Públicos de Irrigação (PPI) , identificando as etapas necessárias, os desafios e os gargalos para se alcançar a emancipação dos perímetros, considerando a sua autossustentação nos aspectos econômico e social;
ACORDAM os Ministros do Tribunal de Contas da União, reunidos em Sessão do Plenário, ante os fundamentos expostos pelo Relator, em:
9.1. determinar ao Ministério do Desenvolvimento Regional, em articulação com o Ministério da Agricultura, Pecuária e Abastecimento, com fulcro no art. 43, inciso I, da Lei 8.443/1992, c/c art. 250, inciso II, do RITCU e no art. 4º, inciso I, da Resolução-TCU 315/2020, que:
9.1.1. encaminhe, no prazo de 90 dias, a proposta de ato normativo de regulamentação prevista no art. 37, § 1º da Lei 12.787/2013 à Casa Civil da Presidência da República assinada pelos respectivos ministros, com vistas ao cumprimento do art. 37, § 1º da Lei 12.787/2013, art. 4º, inciso IX e X e 5º, inciso II, do Decreto 9.203/2017, art. 6°, inciso I, do Decreto-lei 200/1967, e do princípio da eficiência administrativa, insculpido no art. 37, caput, da Constituição Federal;
9.1.2. retome as ações para a prestação de assistência técnica e extensão rural, ao menos, aos agricultores irrigantes familiares, em atendimento ao art. 17 da Lei 12.787/2013, iniciando as atividades de acompanhamento técnico e de extensão rural (Ater) em até 12 meses nos perímetros inicialmente priorizados conforme sua própria avaliação;
9.2. determinar à Casa Civil da Presidência da República, em articulação com o Ministério do Desenvolvimento Regional e com o Ministério da Agricultura, Pecuária e Abastecimento, com fulcro no art. 43, inciso I, da Lei 8.443/1992, c/c art. 250, inciso II, do RITCU e no art. 4º, inciso I, da Resolução-TCU 315/2020, a instituição, no prazo de 365 dias, do Conselho Nacional de Irrigação, com o intuito de instrumentalizar a Política Nacional de Irrigação, conforme prescreve o art. 5º, inciso X, c/c o art. 21 da Lei 12.787/2013;
9.3. recomendar ao Ministério do Desenvolvimento Regional e ao Ministério da Economia, com fundamento no art.250, inciso III, do RITCU e art. 11 da Resolução-TCU 315/2020, que elaborem, para inclusão na próxima atualização do PPA 2020-2023, ações, metas e indicadores que permitam aferir com maior clareza os objetivos e os benefícios da emancipação dos perímetros públicos de irrigação almejados, em sintonia com a Lei 12.787/2013, art. 37, com vistas ao cumprimento do art. 6°, inciso I, do Decreto-lei 200/1967, art. 5º, inciso II, do Decreto 9.203/2017, e do princípio da eficiência administrativa, insculpido no art. 37, caput, da Constituição Federal;
9.4. recomendar ao Ministério do Desenvolvimento Regional, à Companhia de Desenvolvimento do Vale do São Francisco e Parnaíba e ao Departamento Nacional de Obras Contra as Secas, com fundamento no art. 250, inciso III, do RITCU e no art. 11 da Resolução-TCU 315/2020, que priorizem, em detrimento da implantação de novos perímetros públicos de irrigação, a implementação das etapas pendentes necessárias à sustentabilidade dos projetos, considerando inclusive a possibilidade de parcerias com a iniciativa privada, tendo em vista os princípios da eficiência administrativa e da economicidade, insculpidos no art. 37, caput, da Constituição Federal;
9.5. recomendar ao Ministério do Desenvolvimento Regional, com fundamento no art. 250, inciso III, do RITCU e no art. 11 da Resolução-TCU 315/2020, que:
9.5.1. elabore e execute, durante a vigência do atual PPA, os planos de emancipação dos perímetros emancipáveis, contemplando pelo menos o diagnóstico, indicadores, metas, cronograma, monitoramento, avaliação, revisão periódica e a necessária previsão orçamentária, cujos objetivos visam a emancipação, em decorrência da Lei 12.787/2013, art. 37 e da meta prevista no PPA 2020-2023 de emancipação de cinco perímetros públicos de irrigação;
9.5.2. aperfeiçoe a sua estrutura organizacional, de modo a conferir maior prioridade e atenção à sustentabilidade e à consequente emancipação dos projetos públicos de irrigação já implementados, tendo em vista o princípio da eficiência administrativa, insculpido no art. 37, caput, da Constituição Federal;
9.5.3. priorize a conclusão da implementação do Sistema Nacional de Informações sobre Irrigação, conforme definido pelo artigo 8º da Lei 12.787/2013;
9.5.4. defina os indicadores de desempenho a serem monitorados nos perímetros de irrigação, de acordo com art. 10, inciso II, da Lei 12.787/2013, definindo também os responsáveis pela coleta de dados, a obrigatoriedade e a periodicidade do envio;
9.5.5. inclua a Companhia de Desenvolvimento do Vale do São Francisco e Parnaíba e o Departamento Nacional de Obras Contra as Secas nas discussões acerca da definição de indicadores de desempenho dos perímetros públicos de irrigação e da implementação do Sistema Nacional de Informações sobre Irrigação, buscando atender aos princípios da eficiência administrativa, no art. 37, caput, da Constituição Federal, bem como aos do planejamento e coordenação do art. 6°, inciso I e II, do Decreto-Lei 200/1967;
9.5.6. promova ações de cooperação nacionais e internacionais no sentido de absorver experiências bem-sucedidas na gestão de perímetros de irrigação, de modo a suprir as lacunas em relação à efetividade da Política Nacional de Irrigação e, em especial, à emancipação dos perímetros públicos de irrigação;
9.6. orientar a SeinfraCom a monitorar as recomendações contidas nos itens 9.3, 9.4, 9.5.1, 9.5.3 e 9.5.4 deste acórdão.

Relatório de auditoria sobre a emancipação e a sustentabilidade dos perímetros públicos de irrigação.

Agência Nacional de Águas e Saneamento Básico (ANA); Companhia de Desenvolvimento dos Vales do São Francisco e do Parnaíba (Codevasf); Departamento Nacional de Obras Contra as Secas (Dnocs); Ministério do Desenvolvimento Regional (MDR).

3. Interessados/Responsáveis: não há.

13.1. Ministros presentes: Ana Arraes (Presidente), Walton Alencar Rodrigues, Augusto Nardes, Aroldo Cedraz (Relator), Bruno Dantas e Antonio Anastasia.
13.2. Ministros-Substitutos presentes: Marcos Bemquerer Costa e Weder de Oliveira.

AROLDO CEDRAZ

Adoto como relatório a instrução de peça 90, lançada por equipe de auditoria da Secretaria de Fiscalização de Infraestrutura Hídrica, de Comunicações e de Mineração, a qual contou com a anuência de seu corpo diretivo (peças 91-92) :
"1.	INTRODUÇÃO
1.1.	Da identificação do problema, objetivo e escopo da auditoria
1.	A auditoria pretendeu investigar se o atual modelo de implantação e gestão em utilização pelos perímetros públicos de irrigação (PPI) já implementados apresenta e fornece as condições necessárias para a sustentabilidade econômica desses empreendimentos, de modo a viabilizar a sua emancipação. Sua autorização se deu por meio do Despacho do relator, Ministro Aroldo Cedraz (peça 5 do TC Processo 035.727/2020-9) .
2.	Entende-se por emancipação a sustentabilidade dos PPIs por meio dos recursos auferidos com sua própria atividade econômica, sem mais necessitar do aporte de recursos federais para sua operação e manutenção.
3.	A implementação de PPIs tem sido utilizada como ferramenta de política pública desde a década de 1970 com vistas a alavancar o desenvolvimento regional por meio da agricultura irrigada em regiões não consolidadas economicamente e carentes de desenvolvimento socioeconômico, em especial no semiárido brasileiro.
4.	Entretanto, desde sua implementação, nenhum dos 76 perímetros sob coordenação do Departamento Nacional de Obras Contra as Secas (Dnocs) e da Companhia de Desenvolvimento dos Vales do São Francisco e da Parnaíba (Codevasf) alcançaram a etapa final, em que os agricultores se tornam os donos e responsáveis pelo perímetro. Essa dificuldade para alcançar a emancipação desses empreendimentos levanta dúvidas sobre o alcance pleno do desenvolvimento esperado e por quanto tempo mais os perímetros continuarão demandando recursos da União.
5.	A auditoria tem como objetivo avaliar o processo de transferência da gestão de Perímetros Públicos de Irrigação sob a responsabilidade do MDR, da Codevasf e do Dnocs, identificando as etapas necessárias, os desafios e os gargalos para se alcançar a emancipação dos perímetros, considerando a sua autossustentação nos aspectos econômico e social.
6.	Perímetros emancipáveis de responsabilidade do MDR, Codevasf e Dnocs integram o escopo da auditoria, enquanto perímetros sociais e aspectos da Política Nacional de Irrigação que não estejam relacionados com a transferência de gestão integram o não escopo.
7.	Por fim, a partir do objetivo do trabalho e do escopo definido, foram formuladas as seguintes questões de auditoria:
Questão 1: As ações do governo para a promoção da sustentabilidade e da emancipação dos perímetros públicos de irrigação encontram-se institucionalizadas formal e adequadamente por meio de instrumentos normativos, com definições das diretrizes, objetivos, metas, responsáveis, prazos e orientação estratégica?
Questão 2: As ações desenvolvidas pelo Ministério do Desenvolvimento Regional, Codevasf e Dnocs têm contribuído para a mitigação dos principais entraves ao desenvolvimento dos perímetros públicos de irrigação com vistas à sua sustentabilidade e consequente emancipação?
Questão 3: Os diversos atores governamentais e privados envolvidos na gestão dos perímetros públicos de irrigação atuam de maneira coerente e coordenada entre si, de modo a contribuir para o desenvolvimento dos perímetros públicos de irrigação com vistas à sua sustentabilidade e consequente emancipação?
Questão 4: O sistema de monitoramento e avaliação para o desenvolvimento dos perímetros públicos de irrigação com vistas à sua sustentabilidade e consequente emancipação  (Sistema Nacional de Informações sobre Irrigação) está estruturado de forma a permitir o acompanhamento e avaliação das ações federais planejadas e a produção de informações?
1.2.	Trabalhos anteriores e processos conexos
8.	O TCU já realizou levantamentos operacionais na Codevasf, na antiga Secretaria Nacional de Irrigação do então Ministério da Integração Nacional e no Dnocs (TCs Processo 026.488/2012-4, Processo 020.561/2015-6 e Processo 011.721/2016-2) . Dentre os riscos levantados por esses trabalhos no macroprocesso Irrigação, foram citadas a baixa eficiência e a baixa sustentabilidade financeira dos perímetros e a não transferência da gestão. Em todos os casos, foram autorizadas auditorias para avaliar a questão da sustentabilidade dos perímetros e consequente emancipação.
Quadro 1  Trabalhos prévios do TCU na área de perímetros públicos de irrigação.
	Processo
	Deliberação

	TC Processo 026.488/2012-4
Acórdão 2021/2013-TCU-Plenário (relatoria do Min. Aroldo Cedraz) 
	Documento classificado como sigiloso com fundamento no § 1º do art. 108 da Lei 8.443/1992 (Lei Orgânica do TCU) c/c o art. 22 da Lei 12.527/2011 (Lei de Acesso à Informação) .

	TC Processo 020.561/2015-6
Acórdão 2782/2015-TCU-Plenário (relatoria do Min. Augusto Nardes) 
	Autorizar a SecexAmbiental a realizar auditoria de natureza operacional, em conjunto com a SeinfraHidroferrovia, com o objetivo de verificar a eficiência, eficácia e efetividade na execução de políticas públicas relacionadas à aplicação da Política Nacional de Irrigação, com enfoque no impacto na produção agropecuária e nos aspectos socioeconômicos das regiões atendidas, em decorrência da implantação de perímetros públicos irrigados (PPI) na região Nordeste.

	TC Processo 011.721/2016-2
Acórdão 2517/2016-TCU-Plenário  (relatoria do Min. Bruno Dantas) 
	Autorizar a Secex/CE a iniciar estudos sobre a conveniência e a oportunidade de realizar as fiscalizações sugeridas neste levantamento, sem olvidar da necessidade de autuar processo administrativo específico, com proposta a ser encaminhada à Segecex, para posterior aprovação pelo Relator ou Plenário.

1.3.	Metodologia 
9.	Os trabalhos desta auditoria foram conduzidos de acordo com as Normas de Auditoria do Tribunal de Contas da União (Portaria-TCU 280/2010, alterada pela Portaria-TCU 168/2011) , com o Manual de Auditoria Operacional (Portaria-Segecex 18, de 12/11/2020) , que está alinhado às Normas Internacionais das Entidades Fiscalizadoras Superiores (ISSAI) , emitidas pela Organização Internacional de Entidades Fiscalizadoras Superiores (Intosai) . Também foi utilizado o Referencial para Avaliação de Governança em Políticas Públicas do TCU (2014) . Nenhuma restrição significativa foi imposta aos exames.
10.	No planejamento da auditoria, a fim de entender as especificidades do tema e compreender a forma de atuação dos atores envolvidos nas ações do governo para a promoção da sustentabilidade e da emancipação dos perímetros públicos de irrigação, a unidade técnica se reuniu com representantes do MDR, Codevasf e Dnocs. Nessas reuniões, procurou-se também compreender o papel de cada órgão e entidade nessas ações. Foram também encaminhados ofícios de requisição para coletar informações e documentos acerca dessas ações. Ou seja, buscou-se ter uma visão panorâmica do objeto sob análise.
11.	Ainda durante o planejamento, houve o levantamento da legislação e de documentos informativos sobre a situação dos perímetros públicos de irrigação do país. Após essas análises preliminares, elaborou-se a matriz de riscos (Apêndice A) , e em seguida a matriz de planejamento, norteadora dos trabalhos subsequentes (Apêndice B) , validada em painel de referência realizado com auditores do Tribunal e representantes do MDR, Dnocs e Codevasf. 
12.	Conforme matriz de planejamento e critérios (Apêndice B) , na fase de execução foram realizados os seguintes procedimentos: questionário eletrônico aos distritos para verificar os riscos e interesses na emancipação; entrevistas com os gestores - MDR, Codevasf e Dnocs; e requisição e análise de documentos por meio de ofícios.
13.	O questionário eletrônico (peça 48) buscou levantar as percepções dos gestores dos distritos de irrigação que operam os perímetros, avaliando as principais dificuldades apontadas por eles para o alcance da sustentabilidade financeira e para a consequente emancipação. Foram alcançados ao todo quarenta perímetros de irrigação, sendo dezesseis sob responsabilidade do Dnocs e 24 da Codevasf. Dezessete perímetros contribuíram com o levantamento de informações. O questionário foi dividido em cinco blocos de perguntas, envolvendo ao todo 39 questões, sendo a maioria delas objetivas e algumas discursivas, possibilitando assim que os seus gestores apresentassem suas contribuições e sugestões para a melhoria da gestão dos empreendimentos.
14.	Em conclusão aos procedimentos executados foi elaborada a matriz de achados, cujo conteúdo foi apresentado aos gestores por ocasião de seu painel de referência. Por fim, o relatório preliminar foi encaminhado aos gestores, para facultar-lhes a oportunidade de manifestação quanto ao seu conteúdo.
2.	VISÃO GERAL DO OBJETO
2.	
2.1.	Legislação
15.	A Poli¿tica Nacional de Irrigac¿a¿o foi instituída pela Lei 12.787, de 11 de janeiro de 2013, porém ainda não há decreto regulamentador. A política vigente até 2013 era dada pela Lei 6.662/1979 e pelo Decreto 89.496/1984, ambos revogados. Os objetivos da nova política de irrigação, dados pelo art. 4º, são:
a)	incentivar a ampliação da área irrigada e o aumento da produtividade em bases ambientalmente sustentáveis;
b)	reduzir os riscos climáticos inerentes à atividade agropecuária, principalmente nas regiões sujeitas a baixa ou irregular distribuição de chuvas;
c)	promover o desenvolvimento local e regional, com prioridade para as regiões com baixos indicadores sociais e econômicos;
d)	concorrer para o aumento da competitividade do agronegócio brasileiro e para a geração de emprego e renda;
e)	contribuir para o abastecimento do mercado interno de alimentos, de fibras e de energia renovável, bem como para a geração de excedentes agrícolas para exportação;
f)	capacitar recursos humanos e fomentar a geração e transferência de tecnologias relacionadas a irrigação; e
g)	incentivar projetos privados de irrigação, conforme definição em regulamento.
16.	Uma inovação trazida pela lei de 2013 refere-se ao instituto da emancipação. Na antiga legislação, havia previsão para declarar os projetos públicos emancipados, nos termos do art. 9º do Decreto 89.496/1984. Ainda assim, as infraestruturas de uso comum continuariam a pertencer ao Poder Público. Na Lei 12.787/2013, além da emancipação, existe a previsão da transferência de propriedade aos agricultores, conforme enunciado do art. 37 e seus parágrafos, transcritos a seguir:
Art. 37. A emancipação de Projetos Públicos de Irrigação é instituto aplicável a empreendimentos com previsão de transferência, para os agricultores irrigantes, da propriedade das infraestruturas de irrigação de uso comum, de apoio à produção e da unidade parcelar.
§ 1º O regulamento estabelecerá a forma, as condições e a oportunidade em que ocorrerá a emancipação de cada Projeto Público de Irrigação.
§ 2º Quando o Projeto Público de Irrigação for implantado nas modalidades de que tratam os incisos II ou III do caput do art. 25 desta Lei, as condições e a oportunidade da emancipação constarão do edital de licitação para a contratação da concessão ou permissão do serviço público, conforme o caso.
§ 3º A emancipação poderá ser simultânea à entrega das unidades parcelares e dos respectivos módulos produtivos operacionais, em condições de pleno funcionamento.
17.	Além da lei da Política Nacional de Irrigação, o Ministério do Desenvolvimento Regional (MDR) e o antigo Ministério da Integração Nacional (MI) emitiram diversas portarias de interesse para o tema, listadas a seguir:
a.	Portaria MI 650, de 30 de setembro de 2002 - Aprova os crite¿rios para fixac¿a¿o da parcela da tarifa de a¿gua dos projetos pu¿blicos de irrigac¿a¿o correspondente a¿ amortizac¿a¿o dos investimentos pu¿blicos em infraestrutura de irrigac¿a¿o de uso comum;
b.	Portaria MI 1.529, de 2 de outubro de 2007 - Aprova, nos termos do Anexo, os crite¿rios para a participac¿a¿o financeira do governo nos custos operacionais dos peri¿metros irrigados em funcionamento;
c.	Portaria MI 576, de 10 de agosto de 2011 - Estabelece os crite¿rios ba¿sicos para a selec¿a¿o de irrigantes candidatos a¿ ocupac¿a¿o de lotes irriga¿veis nos projetos pu¿blicos de irrigac¿a¿o construi¿dos com recursos do Governo Federal;
d.	Portaria MI 115, de 18 de junho de 2015 - Aprova o estudo intitulado Ana¿lise Territorial para o Desenvolvimento da Agricultura Irrigada no Brasil, na forma de seu Relato¿rio Te¿cnico Final, como parte integrante do Plano Nacional de Irrigac¿a¿o;
e.	Portaria MDR 1.082, de 25 de abril de 2019 - Estabelece a iniciativa Polos de Agricultura Irrigada como parte integrante das ac¿o¿es de implementac¿a¿o da Poli¿tica Nacional de Irrigac¿a¿o e de incentivo ao desenvolvimento regional no a¿mbito do Ministe¿rio do Desenvolvimento Regional; e
f.	Portaria MDR 2.005, de 22 de julho de 2020 - Disciplina a competência das entidades públicas responsáveis pelos Projetos Públicos de Irrigação para fixação e a arrecadação, bem como para o estabelecimento dos prazos e das condições de cobrança, dos valores referentes ao uso da infraestrutura de irrigação de uso comum e de apoio à produção de seus respectivos Projetos Públicos de Irrigação.
2.2.	Aspectos orçamentários 
18.	Os gastos orçamentários relacionados com irrigação encontram-se em diferentes programas de acordo com o Plano Plurianual (PPA) considerado. Entre 2012 e 2015, estão no Programa 2013 - Agricultura Irrigada. No PPA 2016-2019, estão no Programa 2077 - Agropecuária Sustentável. No PPA atual, estão no Programa 2217 - Desenvolvimento Regional, Territorial e Urbano, Subfunção 607 - Irrigação.
19.	Da análise dos valores pagos entre 2013 e 2020 pelas três unidades orçamentária - MDR, Codevasf e Dnocs - conclui-se que a execução do orçamento dos programas de agricultura é feita majoritariamente pela Codevasf. De um total pago pelas três unidades de R$ 708.140.360,00, o montante pago pela Codevasf foi de R$ 609.404.728,00, o que equivale a 86% do total.
20.	Assim, foi feita uma análise mais detalhada do orçamento da Codevasf. A análise das ações dentro dos programas referentes a agricultura já identificados mostra que, até 2020, são seis tipos de ações: Implantação de perímetros; Transferência da gestão; Administração; Reabilitação; Estudos; e Regularização Ambiental e Fundiária.
21.	A ação 20EY - Administração de Perímetros Públicos de Irrigação corresponde ao maior gasto do período, no total de R$ 370.284.002,52, correspondente a 60,76% do total. Em seguida, os gastos com Implantação de perímetros, no total de R$ 166.705.222,00, equivalente a 27,36% e os gastos com Transferência da gestão, no total de R$ 54.558.212,00, equivalente a 8,95% do total. Por fim, os gastos com ações de Reabilitação, Estudos e Regularização Ambiental e Fundiária, somados, corresponderam a menos que 3% do total.
22.	A ação 20EY - Administração de Perímetros Públicos de Irrigação, de acordo com o plano orçamentário, está relacionada com perímetros sociais e com perímetros do Sistema Itaparica. Já os gastos com Implantação de perímetros e Transferência da gestão correspondem a diversas ações, detalhadas por perímetros públicos, que foram agrupadas para facilitar a análise.
2.3.	Processo de implantação dos projetos de irrigação
23.	Os projetos ou perímetros públicos de irrigação são empreendimentos compostos por obras hídricas para a promoção da agricultura irrigada, cujo sucesso depende tanto da qualidade e racionalidade do seu projeto de engenharia quanto da boa gestão das atividades agropecuárias nele desenvolvidas. Vale lembrar que na maioria das vezes o intuito desses empreendimentos é alavancar o desenvolvimento socioeconômico regional por intermédio da irrigação, preponderantemente em regiões carentes da infraestrutura hídrica necessária, implicando um alto custo inicial para a execução das obras necessárias e instalação do maquinário pertinente.
24.	Desse modo, percebe-se que a implementação dos projetos de irrigação apresenta dois eixos: concepção e implementação das obras de engenharia e gestão das atividades agrícolas com auxílio da irrigação.
25.	As obras hídricas realizadas configuram-se, em regra, em instalações destinadas ao armazenamento, à distribuição e à drenagem de água a ser utilizada na agricultura irrigada, envolvendo desde a construção de barragens para a acumulação de água, tendo em vista que as regiões dos empreendimentos apresentam rotineiramente determinado grau de déficit hídrico, até estruturas para sua distribuição e posterior drenagem, envolvendo estações de bombeamento, canais, estruturas de distribuição de água (independente da técnica a ser utilizada) dentro das áreas produtivas e finalizada pela drenagem inerente ao processo de irrigação.
26.	Desse modo, toda a questão da engenharia segue os trâmites normais das obras públicas, em especial aquelas que são responsáveis por impactos socioambientais, necessitando assim todo o rito de elaboração e aprovação dos projetos de engenharia e dos estudos ambientais, bem como a aprovação das licenças prévia, de instalação e de operação, concomitantemente às aprovações dos estudos de engenharia, em especial dos projetos básico e executivo.
27.	Outra questão relevante no aspecto antecessor à execução das obras para implantação dos projetos de irrigação reside na desapropriação das áreas particulares afetadas pelos empreendimentos, tendo em vista a grande extensão das áreas em que tais projetos são implementados, alcançando dezenas de milhares de hectares. O levantamento de todas as propriedades impactadas e seu processo de desapropriação deve ser considerado no cronograma de execução das obras e fixação dos colonos e agricultores responsáveis pela exploração da área.
28.	Assim, os aspectos de regularização ambiental e fundiária, em conjunto com as aprovações dos projetos de engenharia, representam importante etapa na execução desses empreendimentos.
29.	Entretanto, os fatores para o sucesso de um projeto de irrigação dependem não somente da qualidade das obras de engenharia inerentes e necessárias, além das questões ambientais e fundiárias. Dependem tanto quanto, ou até mais, da própria gestão das atividades agrícolas executadas no perímetro. O sucesso dessas atividades econômicas é responsável pelo retorno econômico e consequente sustentabilidade financeira do projeto, arcando com os custos de operação e manutenção de um complexo sistema hídrico que dá suporte à irrigação, possibilitando inclusive o ressarcimento pelos custos de implementação da infraestrutura de uso comum, responsável pela distribuição de água até a entrada em cada lote de produção.
30.	A gestão e a operação dos perímetros de irrigação são os pontos que merecem destaque por se diferenciarem de uma obra pública de infraestrutura hídrica convencional, em que a participação do estado se encerra quando a obra é concluída e entregue pelo executante.
31.	A gestão e a operação do empreendimento são realizadas, no primeiro momento, em parceria entre o órgão público responsável e a associação de irrigantes formada com o propósito de gerir e organizar as atividades econômicas nele realizadas.
32.	Merece destaque publicação do então Ministério da Integração Nacional, o Manual de Implementação de Perímetros Públicos Irrigados, de 2002, em que são apresentadas as diretrizes para a gestão e a operação desses empreendimentos.
33.	A partir do momento em que a associação de irrigantes, representada por um distrito de irrigação, apresenta condições para gerir de forma autônoma o perímetro, a gestão passa a ser de sua própria responsabilidade, sem mais haver a participação do órgão público.
34.	Conforme relatório do Grupo de Trabalho de 2014, instituído para levantar os principais desafios para a emancipação dos Perímetros Públicos de Irrigação, os Distritos de Irrigação são associações civis de direito privado, sem fins lucrativos, constituídas de irrigantes do Projeto Irrigado, tendo por função principal, mediante delegação do órgão público, a administração, a operação e a manutenção da infraestrutura de irrigação de uso comum, podendo realizar outras atividades (em caráter permanente ou transitório) de acordo com as demandas dos associados.
35.	O Poder Público, através de um representante, tem assento no conselho de administração, sem direito a voto, mas com direito a veto, para resguardar o patrimônio público.
36.	Os distritos são organizados a partir de assembleia geral dos irrigantes, que elege um conselho de administração e um conselho fiscal. Sua estrutura operacional executiva é de caráter absolutamente profissional, tendo como responsável um gerente executivo, contratado pelo Distrito, dentre profissionais da área, escolhidos após análise curricular efetuada com assessoria da entidade à qual está subordinado (Codevasf, Dnocs, Estado etc.) .
37.	O Distrito de Irrigação é uma organização que administra, opera e mantém a infraestrutura de irrigação de uso comum do PPI, onde:
a)	a participação do associado é compulsória;
b)	a gestão da organização é realizada pelo Conselho de Administração;
c)	o gerenciamento técnico é feito por meio de uma gerência executiva, composta por um gerente executivo e sua equipe;
d)	não tem fins lucrativos; e
e)	as despesas são rateadas entre associados.
38.	Sua estrutura é composta por:
a)	Assembleia Geral: representada por todos os irrigantes do Projeto, tem função deliberativa e é o órgão máximo deliberativo quando convocado extraordinariamente;
b)	Conselho Fiscal: representado por irrigantes eleitos na Assembleia Geral para exercer a função deliberativa de zelar pela gestão econômica e financeira da organização;
c)	Conselho de Administração: representado por irrigantes eleitos na Assembleia Geral para exercer a função deliberativa de estabelecer a política de atuação, diretrizes gerais e normas da organização que serão implementadas pela Gerência Executiva; e
d)	Gerência Executiva: grupo de pessoas especializadas para executar atividades de administração, operação e manutenção e outras assumidas, conforme as políticas, diretrizes e normas estabelecidas na organização.
2.4.	Processo de transferência de gestão
39.	O grupo de trabalho (GT 2014) instituído pela Portaria Ministerial 87, de 13 de março de 2013, produziu em outubro de 2014 o relatório final: "Desafios para a Transferência de Gestão dos Perímetros Públicos de Irrigação: Proposta para a efetiva emancipação" (peça 40) . Neste documento, foi proposta a classificação do processo de transferência de gestão nas seguintes fases: Operação inicial, Cogestão, Autogestão, Emancipação e Transferência de Propriedade. 
40.	O Quadro e a Figura a seguir foram retirados do relatório final do GT 2014, p. 133-134:
Quadro 2 - Etapas evolutivas do processo de transferência da gestão de um PPI e seus respectivos interregnos
	Etapa evolutiva da gestão PPI
	Interregno

	Operação Inicial¹
	2 anos

	Cogestão
	4 anos

	Autogestão
	4 anos

	Emancipação
	4 anos²

¹Em geral é na fase de operação inicial que se cria a organização de produtores que irá fazer a administração, operação e manutenção da infraestrutura de irrigação de uso comum.
²Ao final da etapa de emancipação inicia-se a preparação para a transferência da propriedade, que poderá acrescer no mínimo um ano a esta etapa.
Figura 1 - Representação gráfica das etapas da transferência da gestão de um PPI incluindo-se a previsão legal de transferência da propriedade 
Fonte: Dourado et al. (2006) . Adaptado pelos autores em função da Lei nº 12.787/2013
41.	A descrição de cada fase encontra-se detalhada no Levantamento realizado pelo TCU, TC Processo 011.721/2016-2, conforme indicado a seguir.
2.4.1.	Operação inicial, manutenção e reposição 
42.	Segundo o Manual de Irrigação 2002 - Tomo Operação e Manutenção de Projetos de Irrigação - após a conclusão da construção de um projeto, deve ter início a transferência da responsabilidade pelas obras do órgão até então encarregado à entidade de operação e manutenção. Essa etapa é caracterizada pelo início da transferência de gestão do projeto, cuja responsabilidade passa do órgão público para a associação de irrigantes (ou distrito de irrigação) . 
43.	Geralmente essa etapa ocorre no primeiro ano após a conclusão da construção de um projeto e dura em média dois anos. 
44.	Nessa etapa, a Entidade Pública Responsável pelo Projeto (EPRP) contrata empresa especializada, seguindo os trâmites da Lei 8.666/1993, para iniciar a operação do PPI. Nesse período é constituído o Distrito de Irrigação. 
45.	Após constituídos os distritos de irrigação (associações de agricultores do projeto) , estes assinam um contrato com o órgão do governo responsável pelo projeto (Contrato de Delegação) referente à operação e manutenção e ao pagamento dos custos do projeto. Os distritos poderão contratar uma empresa privada para a operação e manutenção das estruturas ou contratar diretamente todos os funcionários necessários à operação, manutenção e administração do projeto.
2.4.2.	Cogestão 
46.	Após a formalização do Contrato de Delegação, inicia-se a fase de Cogestão, em que acontece o treinamento em serviço da equipe e dos representantes do Distrito, que começa a cobrar as tarifas de água dos seus usuários. 
47.	Portanto, esta é a etapa em que a Entidade Pública Responsável pelo Projeto celebra contrato de gestão com a Organização de Irrigantes (OI) , à qual delega os serviços de irrigação e esta assume a administração do Projeto. Nesta etapa, a EPRP também presta apoio técnico, participa financeiramente no custeio operacional e da gestão do projeto (o poder público arcará com as parcelas de K2 fixo de sua responsabilidade, conforme estabelecido na Portaria MI 1.529/2007) , mantendo um representante com direito a voz e veto nas decisões do conselho de administração da Organização de Irrigantes no âmbito do contrato. Ressalte-se que, enquanto a tarifa K2 destina-se ao pagamento do rateio das despesas de administração, operação e manutenção dos PPIs, em sua maioria, a tarifa K1 tem como objetivo a amortização de investimentos em infraestrutura de uso comum realizados pelo Governo Federal.
48.	Ainda nesta etapa é feita a capacitação da Organização de Irrigantes e respectivos conselhos para a gestão da infraestrutura de irrigação de uso comum e de apoio à produção. Esta etapa é finalizada quando a Organização de Irrigantes atinge a plena capacidade administrativa, caracterizada pelo cumprimento das metas estabelecidas no contrato de gestão; prazo nunca superior a quatro anos.
2.4.3.	Autogestão 
49.	O objetivo ao final da etapa de autogestão é atingir a sustentabilidade financeira. A etapa inicia-se com a celebração de novo contrato de gestão entre a Entidade Pública Responsável pelo Projeto e a Organização de Irrigantes, com a estipulação de novas metas a serem cumpridas. 
50.	Nesta etapa, a EPRP mantém o apoio técnico e financeiro à OI, para solução dos problemas de sua responsabilidade, ainda não resolvidos na etapa anterior e para eventuais apoios previstos em normativos. Nesta fase devem ser resolvidos os problemas fundiários e ambientais; deve ser elaborado pela EPRP em conjunto com a Organização de Irrigantes o plano de emancipação; além de propiciar a continuidade da capacitação da organização e dos respectivos conselhos a respeito da gestão autônoma do Projeto. 
51.	Nesta etapa ainda há participação financeira e supervisão da Entidade Pública Responsável pelo Projeto, que ainda arcará com as parcelas de K2 fixo de sua responsabilidade. 
52.	Ao final da etapa de Autogestão do PPI, quando os valores de tarifa de água arrecadados são suficientes para cobrir as despesas de administração, operação e manutenção e a OI cumpre as metas estabelecidas no contrato de gestão, o Distrito alcança a fase de Emancipação. 
2.4.4.	Emancipação 
53.	Inicia-se com o ato declaratório de emancipação do PPI por meio de portaria específica do Ministro do Desenvolvimento Regional. Segue-se a celebração de novo contrato de gestão entre a EPRP e a Organização de Irrigantes, com a estipulação de novas metas a serem cumpridas. 
54.	Nesta etapa, a OI assume de forma ampla a administração do projeto sem aporte financeiro da EPRP para custeio operacional. Contudo, a EPRP ainda mantém um representante com direito a voz e veto nas decisões do conselho de administração da Organização de Irrigantes no âmbito do contrato, tendo em vista que a infraestrutura ainda é pública, e dá continuidade à capacitação da organização e respectivos conselhos a respeito da gestão autônoma do Projeto. 
55.	A EPRP em conjunto com a Organização de Irrigantes inicia as tratativas para a elaboração do plano de transferência da propriedade e ao fim desta fase poderá iniciar a execução deste plano. 
56.	Esta etapa é finalizada quando a Organização de Irrigantes cumpre as metas estabelecidas no contrato de gestão, atinge a plena capacidade econômica, assumindo, integralmente, o custeio operacional do projeto e o autofinanciamento da gestão do Projeto. Concluída esta etapa, a EPRP poderá iniciar o processo de transferência da propriedade da infraestrutura de irrigação de uso comum e de apoio à produção para a OI, nos termos da legislação vigente. 
57.	Este tipo de privatização não era permitido na vigência de Lei 6.662/1979, mas foi inserida pela Lei 12.787/2013, que, no entanto, ainda não foi regulamentada.
2.4.5.	Transferência de titularidade
58.	Após um ano dessa independência financeira tornar-se plena, dá-se início à transferência da titularidade, tendo em vista a nova diretriz constante da atual Política Nacional de Irrigação, disciplinada pela Lei 12.787/2013.
2.5.	Classificação proposta para a situação atual dos projetos
59.	Por meio da Portaria 1.474, de 26 de maio de 2020, o MDR instituiu grupo de trabalho (GT 2020) para viabilização e acompanhamento de ações estratégicas para melhorias de gestão, operacionais e sustentabilidade econômica em perímetros de irrigação públicos, registrado sob o número de processo do SEI 59000.009409/2020-96 (peça 41) .
60.	O GT 2020 contou com representantes da Secretaria Nacional de Mobilidade e Desenvolvimento Regional e Urbano (SMDRU) , Agência Nacional de Águas (ANA) , Companhia de Desenvolvimento dos Vales do São Francisco e do Parnaíba (Codevasf) , Departamento Nacional de Obras Contra a Seca (Dnocs) e Superintendência de Desenvolvimento do Nordeste (Sudene) , além de representantes da Assessoria Especial do MDR e outros convidados.
61.	Considerando diversos aspectos à luz do que está disposto na legislação vigente, Lei 12.787/2013, a situação atual das infraestruturas e a necessidade de aportes de recursos, foram propostas pelo GT 2020 cinco categorias de PPIs para análise, sendo possível a classificação em mais de uma delas:
a)	Concessão/PPP: aqueles projetos públicos de irrigação com etapas previstas e necessidade de expansão da infraestrutura, podendo ser objeto de parcerias com setor privado;
b)	Emancipável: que estão avançados no processo de transferência de gestão, que possuem sustentabilidade financeira, conforme tratado na Lei 12.787 de 2013;
c)	Modernização: que necessitam de modernização/reconversão de infraestrutura. Obs.: não confundir essa ação com as necessidades pontuais de manutenção nas infraestruturas que devem ser realizadas com recursos de K2;
d)	Dependente: aqueles projetos que dependem financeiramente de custeio do governo, como os do baixo São Francisco, que são considerados de interesse social; e
e)	Extinguível: aqueles PPIs que estão com as infraestruturas deterioradas e considerados sem viabilidade socioeconômica, conforme estabelecido na Lei 12.787 de 2013.
2.6.	Tarifas
62.	O pagamento das despesas decorrentes da implementação e da manutenção e operação do projeto de irrigação é realizado por meio da cobrança de dois tipos de tarifas, denominadas K1 e K2.
63.	A cobrança da tarifa K1, destinada ao pagamento da implementação do perímetro, caracterizada pela execução das obras de infraestrutura necessárias à acumulação, distribuição e coleta de água para irrigação, além das demais obras inerentes ao bom funcionamento do empreendimento, foi regulamentada somente em 2020, por meio da publicação da Portaria MDR 2.005, de 22 de julho de 2020.
64.	Já a tarifa K2 vem sendo cobrada historicamente, desde o momento em que os perímetros passaram a ser operados e geridos, consumindo então energia elétrica necessária ao bombeamento de água e operação dos maquinários e demandando serviços de manutenção. O valor da tarifa é definido anualmente para cada empreendimento, sendo que o valor é proposto pelo Distrito de Irrigação, com vistas a cobrir os citados custos de operação e manutenção. Finalmente, após os devidos trâmites, as tarifas são referendadas pelo Ministro do Desenvolvimento Regional.
2.7.	Assistência Técnica e Extensão Rural (Ater) 
65.	A Lei 12.787/2013 também trata da assistência técnica e a extensão rural. O art. 5º, inciso VI afirma que a Ater é um dos instrumentos da Política Nacional de Irrigação; o art. 17 cita que o poder público garantirá ao agricultor irrigante familiar assistência técnica e extensão rural, em projetos públicos e privados de irrigação; e o parágrafo único do artigo 17 afirma que as ações de assistência técnica e extensão rural articular-se-ão com o Ministério do Desenvolvimento Agrário e o Ministério do Desenvolvimento Regional, observando-se a Lei 12.188, de 11 de janeiro de 2010.
66.	Segundo o GT 2014, a Ater pública em um Projeto Público de Irrigação deve cumprir, no mínimo, com os seguintes elementos: 
a)	promoção do desenvolvimento sustentável; 
b)	educação ambiental para produtores; 
c)	capacitação administrativa dos produtores para a gestão dos lotes agrícolas; 
d)	promoção do associativismo; 
e)	gestão e repasse de informação para produtores; e
f)	comercialização. 
67.	Ainda de acordo com o relatório do GT 2014, houve um impacto negativo registrado à época na prestação dos serviços de Ater para os produtores dos projetos públicos de irrigação, devido à extinção da Empresa Brasileira de Assistência Técnica e Extensão Rural (Embrater) , que teve como consequência a desarticulação ou extinção das Empresas de Assistência Técnica e Extensão Rural estaduais ou congêneres.
68.	Por outro lado, foi instituído o serviço social autônomo denominado Agência Nacional de Assistência Técnica e Extensão Rural (Anater) , pela Lei 12.897, de 18 de dezembro de 2013 e regulamentado pelo Decreto 8.252, de 26 de maio de 2014. Entretanto, essa agência não tem prestado serviços de acompanhamento nem de capacitação junto aos PPI. Em entrevista junto aos gestores da Codevasf e do Dnocs, os órgãos informaram que chegaram a trocar informações sobre como realizar esse serviço, porém as negociações não prosseguiram tendo em vista que as necessidades dos projetos públicos iam além da capacidade de atuação dessa agência.
2.8.	Projetos públicos de irrigação
69.	A Lei 12.787/2013 caracteriza em seu art. 2º, inciso IV, um projeto de irrigação como um "sistema planejado para o suprimento ou a drenagem de água em empreendimento de agricultura irrigada, de modo programado, em quantidade e qualidade, podendo ser composto por estruturas e equipamentos de uso individual ou coletivo de captação, adução, armazenamento, distribuição e aplicação de água".
70.	De acordo com o site do MDR, os projetos de irrigação constituem um instrumento para o desenvolvimento socioeconômico regional através da produção irrigada. Os Projetos Públicos de Irrigação (PPIs) , implantados com recursos públicos desde a década de 60, na sua gênese, foram concebidos como instrumentos de desenvolvimento socioeconômico, tendo como premissa a geração de empregos, aumento da renda e redução da pobreza. Em muitos casos, especialmente no semiárido brasileiro, além das infraestruturas de irrigação foram ofertados os serviços sociais básicos, tais como saneamento, educação, saúde, transportes e segurança pública.
71.	O Atlas Irrigação da ANA, publicado em 2017, com dados de 2015 dos projetos públicos de irrigação, destaca as seguintes informações: os perímetros públicos permanecem como importantes polos de irrigação, em especial por seu impacto potencial no balanço hídrico (regiões com baixa disponibilidade hídrica) . Naquele momento, os perímetros irrigavam 218,8 mil hectares em 79 projetos, em 88 municípios. Há ainda outros 10 projetos que não haviam iniciado sua operação ou não apresentavam área em produção em 2015. A maior parte dos perímetros era de responsabilidade do então Ministério da Integração Nacional, do Dnocs ou da Codevasf.
72.	Ainda de acordo com a publicação da ANA, os perímetros públicos de irrigação reduziram sua participação na área irrigada do País de 4,7% em 2003/04 (SRH/MMA, 2006) para 3% em 2015, pois a expansão de áreas em operação foi inferior a 4 mil hectares ao ano, em média, no período, um ritmo proporcionalmente inferior ao registrado pelo setor privado. Com base nos dados de perímetros sob responsabilidade da Codevasf, estimava-se que a cada 100 hectares irrigados em produção eram gerados 116 empregos diretos e 172 empregos indiretos. Dessa forma, estimou-se que os perímetros eram responsáveis por cerca de 630 mil empregos (40% diretos e 60% indiretos) .
73.	Os perímetros públicos se assemelham a um condomínio, onde os irrigantes compartilham áreas irrigáveis adjacentes e uma infraestrutura de irrigação comum, de grande porte. Neste arranjo, os próprios usuários constituem um grupo responsável pela administração da infraestrutura, o Distrito de Irrigação, que passa a coletar dos usuários as tarifas de operação, manutenção e uso da infraestrutura e realizar os pagamentos por esses custos.
2.8.1.	Projetos sob responsabilidade da Codevasf
74.	A Codevasf apresentou uma lista de quarenta perímetros públicos sob sua responsabilidade (resposta ao Ofício de Requisição 2-212/2020 - peça 39) . Para cada perímetro apresentou duas classificações diferentes, a primeira em relação ao GT 2020, podendo o perímetro ser classificado como Concessão, Emancipável, Modernização, Dependente ou Extinguível. A segunda classificação, em relação à metodologia da Transferência de Gestão apresentada pelo GT 2014, podendo o perímetro ser Operação Inicial, Cogestão, Autogestão ou Gestão da Operação e Manutenção (O & M) da Codevasf.
75.	Os perímetros na fase de Autogestão são dez, sendo seis classificados como emancipáveis (Curaçá CP1, Tourão, Nilo Coelho, Mandacaru, Formoso, Maniçoba) e quatro como modernização (Pirapora, Lagoa Grande, Nupeba/Riacho Grande, Riacho Grande) .
76.	Na fase de Cogestão foram apresentados dezesseis perímetros, sendo sete do tipo dependente (Propriá, Cotinguiba/Pindoba, Betume, Itiúba, Boacica, Marituba e Salitre) e nove do tipo modernização (Jaíba, Bebedouro, Barreiras Norte, Gorutuba, Curaçá CP2, São Desidério/Barreiras Sul, Piloto Formoso, Ceraíma e Mirorós) .
77.	Os outros perímetros, em sua maioria, fazem parte do Sistema Itaparica e são considerados de interesse social, por terem sido destinados ao reassentamento de populações desalojadas por força de construção de obra em área pública da Companhia Hidroelétrica do São Francisco (Chesf) .
2.8.2.	Projetos sob responsabilidade da Dnocs
78.	O Dnocs apresentou uma lista de 36 perímetros públicos sob sua responsabilidade (resposta ao Ofício de Requisição 3-212/2020 - peça 14) . Foram classificados em quatro categorias segundo a situação em relação à transferência de gestão: Projeto social, dependente de recursos do Governo Federal; Projeto necessitando de estudo de modernização; Projeto necessitando de estudo de modernização - Emancipável; e Projeto em fase de cogestão.
79.	Ao todo, dezenove perímetros foram considerados projetos sociais. Entre os outros dezessete, quatro foram classificados em fase de cogestão (Baixo Acaraú, Araras Norte, Tabuleiros de Russas e Jaguaribe Apodi) , quatro como emancipáveis (Platôs de Guadalupe, Tabuleiros Litorâneos do Piauí, Tabuleiros de São Bernardo e Baixo-Açu) , e nove como modernização (Brumado, Icó Lima Campos, Morada Nova, São Gonçalo, Moxotó, Gurguéia, Caldeirão, Fidalgo e Várzea do Flores) .
2.8.3.	Projetos sob responsabilidade do MDR
80.	O MDR solicita anualmente as informações de todos os PPIs do país (peça 51) . Os dados solicitados referem-se ao valor bruto de produção, área e número de irrigantes. Anualmente as informações são solicitadas às seguintes entidades: Codevasf, Dnocs, Associação dos Usuários do Perímetro de Irrigação do Arroio Duro - AUD, Cooperativa dos Proprietários do Distrito de Irrigação da Barragem do Arroio Chasqueiro (COODIC) , Companhia de Desenvolvimento e Recursos Hídricos e Irrigação de Sergipe (COHIDRO/SE) , Secretaria de Estado de Agricultura, Pecuária e Abastecimento (SEAPA-GO) , Secretária da Infraestrutura, Cidades e Habitação (TO) , Secretaria de Estado do Desenvolvimento, da Agropecuária e da Pesca (SEDAP-PB) , Secretaria de Agricultura Pecuária e Abastecimento (SEAPA-RR) , Secretaria de Estado da Agricultura, Pecuária e Pesca (SAGRIMA-MA) .
81.	Com base nas informações apresentadas (peça 51) , os projetos administrados diretamente pelo MDR são os dois que estão localizados no estado do Rio Grande do Sul, enquanto os demais são administrados pelos respectivos estados, conforme a lista abaixo:
	a)	Projeto de Irrigação Várzeas de Sousa (Pivas) , na Paraíba;
b)	Polo de Fruticultura Irrigada São João, Perímetro Irrigado Manuel Alves e Projeto Gurita, em Tocantins;
c)	Projeto Salangô II, no Maranhão
d)	Projeto Passarão, em Roraima
e)	Projetos Califórnia, Ribeira, Jacarecica I, Piauí, Jacarecica II e Jabiberi, em Sergipe;
f)	Projeto de Irrigação Luís Alves do Araguaia e Projeto Flores de Goiás, em Goiás; e 
g)	Distrito de Irrigação da Barragem Arroio do Chasqueiro e Perímetro de Irrigação do Arroio Duro, no Rio Grande do Sul (administrados diretamente pelo MDR) .
82.	Não foi apresentada nenhuma classificação dos projetos listados, nem quanto a classificação apresentada pelo GT 2020, nem quanto à metodologia da Transferência de Gestão do GT 2014.
3.	ACHADO 1: FALTA DE REGULAMENTAÇÃO DA LEI 12.787/2013, ART. 37, § 1º, E DEMAIS NORMATIVOS
83.	Devido à falta de priorização pelo MDR, que até mesmo extinguiu temporariamente a Secretaria Naional de Irrigação, não houve a regulamentação da Lei 12.787/2013, levando à não inclusão de ações nas leis orçamentárias como o PPA e LOA, impactando o alcance da sustentabilidade e consequente emancipação dos perímetros públicos de irrigação, em detrimento do art. 37 da Lei 12.787/2013.
84.	A Lei 12.787/2013, em seu art. 37, § 1º, prescreve a necessidade de regulamentação para a instituição da emancipação dos perímetros públicos de irrigação:
Art. 37. A emancipação de Projetos Públicos de Irrigação é instituto aplicável a empreendimento com previsão de transferência, para os agricultores irrigantes, da propriedade das infraestruturas de irrigação de uso comum, de apoio à produção e da unidade parcelar. 
§ 1º O regulamento estabelecerá a forma, as condições e a oportunidade em que ocorrerá a emancipação de cada Projeto Público de Irrigação.
85.	Conforme a Lei 13.844/2019 e o Decreto 10.290/2020, Anexo I, art. 1°,¿inciso VI,  compete ao Ministério do Desenvolvimento Regional, a Política Nacional de Irrigação, observadas as competências do Ministério da Agricultura, Pecuária e Abastecimento. Assim, a regulamentação em questão da Lei 12.787/2013, art. 37, § 1º, é de competência compartilhada do Ministério do Desenvolvimento Regional (MDR) e Ministério da Agricultura, Pecuária e Abastecimento (Mapa) .
86.	No entanto, mesmo após o lapso temporal de mais de oito anos da publicação da Lei 12.787/2013, a regulamentação não foi realizada, implicando diretamente na impossibilidade legal de emancipação dos perímetros públicos de irrigação, com impacto na Política Nacional de Irrigação, conforme descrição do achado em seguida.
3.	
3.1.	Situação encontrada - critérios - evidências e análises
87.	Verificou-se a inexistência de regulamentação da Lei 12.787/2013 e instituição de normativos específicos que formalizem as ações do governo para a promoção da sustentabilidade e da emancipação dos perímetros públicos de irrigação.
88.	Também foi observado que as ações voltadas para a promoção da sustentabilidade e da emancipação dos perímetros públicos de irrigação não estão incluídas nas leis orçamentárias vigentes como o PPA, LDO e LOA, salvo uma meta intermediária do PPA que será abaixo analisada.
89.	Conforme resposta ao Ofício de Requisição 4-212/2020-TCU/SeinfraCOM, por meio do Ofício 21/2021/CGGI AECI/AECI/Gabinete SE-MDR (peça 27) , o MDR tem como diretrizes das ações para a promoção da sustentabilidade e emancipação dos perímetros públicos de irrigação os trabalhos e estudos que foram desenvolvidos para esse fim e que apontam para a necessidade de:
1. Modernizar a gestão dos Projetos Públicos de Irrigação, atendendo aos princípios legais de gestão democrática e participativa, com vistas à adoção do modelo de Organização Social (necessidade de alteração da Lei nº 9.637/1998) ; 2.  Desenvolver instrumentos jurídicos adequados para a delegação de competência da gestão dos Projetos; 3. Implementar sistema de informações para apoio à gestão por indicadores de desempenho; 4. Adotar a metodologia para monitoramento e avaliação dos Projetos; 5. Estabelecer critérios de priorização das ações para a efetiva emancipação com base na metodologia proposta através de Planos de Emancipação; 6. Definir critérios para calcular e aplicar as tarifas de água reais e sustentáveis; 7. Iniciar os processos para a elaboração dos planos de emancipação com vistas à efetiva emancipação dos PPIs que se encontram em condições; 8. Promover a capacitação de técnicos das entidades responsáveis pela gestão dos Projetos e das organizações de irrigantes com vistas à mobilização e preparação de um processo seguro e sustentável de emancipação para cada PPI; 9. Possibilitar a maximização da ocupação e exploração agrícolas com medidas de melhoria do acesso ao crédito e de securitização da produção agrícola irrigada, além do aperfeiçoamento dos procedimentos de regularização fundiária com possível delegação às organizações gestoras de Projetos; 10.  Garantir no OGU os recursos para a execução de ações integradas para o desenvolvimento e emancipação dos Projetos, tais como, Ater, regularização e gestão fundiária e ambiental, serviços básicos e infraestrutura social.
90.	Em seu planejamento estratégico, o MDR informou (peça 27) que tem como orientação para suas ações de emancipação: a regulamentação da Lei 12.787/2013, a implementação do Sistema Nacional de informações sobre Irrigação para apoio à gestão por indicadores de desempenho e diagnosticar e recuperar a infraestruturas de uso comum dos PPIs.
91.	Da mesma forma a Codevasf, em resposta ao Ofício  de  Requisição  5-212/2020-TCU/SeinfraCOM, por meio da CI 05/2021 (peça 22) , apresentou suas diretrizes de atuação conforme seu estatuto social: "implantar, administrar e reabilitar perímetros de irrigação, providenciar a regularização ambiental e fundiária e promover-lhes a transferência de gestão; desenvolver ações que visem à modernização dos sistemas de irrigação e ao aprimoramento da eficiência da irrigação; promover a assistência técnica e a extensão rural". Também informou que o mapa estratégico da Codevasf, nos processos de negócios descritos no Planejamento Estratégico Institucional (PEI) voltados à agricultura irrigada, tem como orientação "implementar a gestão autossustentável nos Projetos Públicos de Irrigação".
92.	Deve-se observar que, apesar dessas diretrizes e orientações do MDR e Codevasf, não foi apresentado nenhum documento formal e institucionalizado com definição de objetivos precisos o suficiente para permitir uma delimitação nítida do campo de atuação da política por meio de metas precisas e objetivamente caracterizadas, de modo a orientar as ações governamentais para a promoção da  sustentabilidade e emancipação dos perímetros públicos de irrigação e assegurar a transparência sobre metas e resultados.
93.	A Codevasf informou que, em relação ao plano tático operacional, a sua elaboração depende das diretrizes decorrentes do MDR e da regulamentação da Lei 12.787/2013, ambas inexistentes, em consonância com a disponibilidade orçamentária e a nova versão do Planejamento Estratégico Institucional (PEI) da Codevasf  (peça 22) .
94.	Esse cenário se confirma também no levantamento realizado nas leis orçamentárias: PPA, LDO e LOA. Observou-se que não existe na Lei 13.971/2019 - PPA 2020-2023 nenhum objetivo e ação específica para a emancipação dos perímetros públicos. De fato, em nenhum PPA desde a promulgação da Lei 12.787/2013 foi encontrado alguma ação específica para a emancipação dos perímetros. Não obstante, no PPA vigente existe uma meta intermediária, de código 0537, relacionada com a emancipação de cinco perímetros públicos, encontrada no objetivo 1194, meta 050G, de responsabilidade do MDR (peça 30) :
Objetivo 1194 - Estimular o desenvolvimento de territórios, cidades e regiões, ampliando a estruturação produtiva e urbana, e a provisão de serviços públicos para a redução das desigualdades socioeconômicas, em múltiplas escalas. 
Meta 050G - Ampliar em 4 pontos percentuais o Índice de Interiorização do Financiamento do Desenvolvimento Regional e Urbano aplicado na rede de cidades intermédias e suas regiões de influência imediata, das regiões Norte, Nordeste e Centro-Oeste.
Meta intermediária 0537 - Efetivar a etapa de emancipação, quando o PPI atinge a plena capacidade econômica, assumindo, integralmente, o custeio operacional e o autofinanciamento da gestão do Projeto. Emancipação de 5 projetos públicos de irrigação - PPIs. Valor previsto ao final do PPA: 5 projetos públicos de irrigação emancipados
95.	No entanto, essa meta intermediária do PPA 2020-2023 não encontra respaldo nas leis orçamentárias intermediárias e operacionais como a LDO e LOA, o que implica a falta de planejamento e recursos orçamentários para sua efetiva execução.
96.	Outro ponto relevante a considerar é a definição de emancipação. O Decreto 89.496/1984 estabelecia no artigo 9º, §2º, que "proceder-se-á à emancipação quando constatados o término das obras da infra-estrutura indispensável, o assentamento de, pelo menos, 2/3 (dois terços) dos irrigantes e a comunidade esteja social e economicamente apta a se desenvolver, dispondo de uma organização interna que lhe assegure vida administrativa própria e atividades comerciais autônomas".
97.	 Com a revogação do referido decreto, a Lei 12.787/2013 tratou a emancipação no artigo 37 da seguinte forma: "a emancipação de Projetos Públicos de Irrigação é instituto aplicável a empreendimentos com previsão de transferência, para os agricultores irrigantes, da propriedade das infraestruturas de irrigação de uso comum, de apoio à produção e da unidade parcelar".
98.	Para a Codevasf, emancipação é o processo de consolidação da situação socioeconômica dos perímetros irrigados, no qual os usuários (produtores) adquirem a capacidade de gerenciar seus negócios por meio de organizações associativistas e do estabelecimento de parcerias (peça 22) .
99.	Por sua vez, o MDR considera apenas a definição de emancipação da Lei 12.787/2013, que, no entanto, não é clara nem objetiva, remetendo ao regulamento a definição formal de emancipação, e as condições para que a mesma ocorra, podendo inclusive estabelecer condições de gradação da emancipação, inexistentes atualmente (peça 27) .
100.	Finalmente, deve-se considerar que o MDR apresentou uma minuta de decreto (peça 31)  para a regulamentação da Lei 12.787/2013, em atenção ao seu art. 37, § 1º, que já foi aprovada internamente dentro do MDR (minuta  de  Decreto,  Parecer  de  Mérito,  Exposição  de Motivos  e  Parecer  Jurídico)  encaminhados  ao Ministério  da  Agricultura,  Pecuária e Abastecimento em dezembro de 2020 (peça 27) , para em seguida, após assinatura dos respectivos ministros, ser encaminhada para a validação e aprovação da Casa Civil da Presidência da República.
101.	Além disso, a falta de regulamentação da Lei 12.787/2013 e da instituição de normativos específicos que formalizem as ações do governo, bem como a falta de um planejamento específico para essas ações, materializado nas leis orçamentárias vigentes - PPA, LDO e LOA, configuram um desvio em relação as diretrizes da governança pública, em especial ao decreto de governança federal, Decreto 9.203/2017, art. 4º, inc.¿IX e X, e 5º, inciso II: 
Art. 4° São diretrizes da governança pública:
 (...) 
IX - editar e revisar atos normativos, pautando-se pelas boas práticas regulatórias e pela legitimidade, estabilidade e coerência do ordenamento jurídico e realizando consultas públicas sempre que conveniente; 
X - definir formalmente as funções, as competências e as responsabilidades das estruturas e dos arranjos institucionais; 
 (...) 
Art. 5º São mecanismos para o exercício da governança pública:
 (...) 
II - estratégia, que compreende a definição de diretrizes, objetivos, planos e ações, além de critérios de priorização e alinhamento entre organizações e partes interessadas, para que os serviços e produtos de responsabilidade da organização alcancem o resultado pretendido; 
102.	Mais ainda, políticas formalmente institucionalizadas possuem maior¿governança. É importante a instituição de normativos (leis, decretos,¿resoluções, portarias etc.) que formalizem a Política no que tange aos¿processos decisórios, competências, objetivos, metas, indicadores, participação¿dos atores na coordenação do programa e gerenciamento de riscos (Calmon, 2013) . 
103.	Tais atos administrativos encontram respaldo no art. 6°, inciso I, do Decreto-lei 200/1967, e no princípio da eficiência administrativa, insculpido no art. 37, caput, da Constituição Federal, visto que sem a regulamentação da lei, a emancipação, parte da política pública visada pela Lei 12.787/2013, fica sem efetividade e sem eficiência, não encontrando respaldo no planejamento governamental e nas alocações orçamentárias, tornando a emancipação um instituto fictício, indefinido e impreciso.
104.	O objetivo pretendido pelo § 1º do art. 37 da Lei 12.787/2013 é exatamente dar maior governança, operacionalidade, efetividade e eficiência a esse processo,  quando solicitou a regulamentação para a instituição de forma, condições e oportunidades da emancipação dos perímetros públicos de irrigação.
3.2.	Causa e efeitos
105.	Essa situação tem como causa principal a extinção da Secretaria de Irrigação do MDR (Senir) . Conforme informou o MDR, em 2016 foi feito uma minuta de regulamentação da lei por essa secretaria, mas após sua extinção em 2017, o processo não teve continuidade. Em 2017 e 2018 o MDR ficou sem uma unidade específica responsável pela política pública de irrigação e o tema só foi retomado em novembro de 2019, quando a Assessoria Técnica e Administrativa do Gabinete do Ministro do MDR comunicou por e-mail que a minuta enviada anteriormente pela então Secretaria de Irrigação à Casa Civil tinha perdido a validade (peça 27 e ata da 1° reunião - peça 42) . 
106.	Como analisado anteriormente, esse atraso de mais de oito anos da atuação governamental para concretizar a regulamentação do art. 37, § 1º da Lei 12.787/2013, tem levado à falta de previsão orçamentária para execução das ações do governo para a promoção da sustentabilidade e da emancipação dos perímetros públicos de irrigação.
107.	Observou-se a utilização dos recursos orçamentários de forma pontual e desarticulada de um planejamento voltado para a emancipação dos perímetros públicos (orçamento utilizado por demanda dos perímetros para solucionar imprevistos) .
108.	Além da falta de previsão orçamentária, a inexistência de regulamentação da referida lei acarreta também a imprecisão do que vem a ser a emancipação a ser perseguida pelos órgãos e entidades, o que dificulta ou mesmo inviabiliza a consecução dos planos de emancipação.
3.3.	Propostas e benefícios esperados
109.	Dessa forma, visando a formalização dos planos de emancipação dos perímetros públicos emancipáveis, uma melhoria no planejamento orçamentário e na execução orçamentária dos planos de emancipação e até um avanço na formalização dos planos de transferências de propriedade, é necessário e fundamental dar efetividade à política pública de emancipação dos perímetros de irrigação por meio da regulamentação prescrita na Lei 12.787/2013, art. 37, § 1º.
110.	Conforme postula o direito administrativo (Manual de Direito Administrativo, Carvalho Filho, p. 47) , a omissão em regulamentar a lei é inconstitucional, visto que, em última análise, seria o mesmo que atribuir ao Executivo o poder de legislação negativa, ou seja, de permitir que a inércia tivesse o condão de estancar a aplicação da lei, o que, obviamente, ofenderia a separação de poderes. Ilegais, desse modo, serão as omissões específicas, ou seja, aquelas que estiverem ocorrendo mesmo diante de expressa imposição legal no sentido do facere administrativo em prazo determinado, ou ainda quando, mesmo sem prazo fixado, a Administração permanece omissa em período superior ao aceitável dentro de padrões normais de tolerância ou razoabilidade. Em tais hipóteses, assegura-se ao interessado exigir da autoridade omissa conduta positiva - originária, pois, do poder-dever de agir atribuído aos administradores públicos.
111.	Finalmente, deve-se considerar o art. 4°, inciso I, da Resolução-TCU 315/2020, que indica que as determinações devem ser utilizadas para interromper irregularidades em curso ou remover seus efeitos.. 
112.	Assim, considerando todo o exposto como as razões fundamentadas, propor-se-á determinar ao Ministério do Desenvolvimento Regional (MDR) e ao Ministério da Agricultura, Pecuária e Abastecimento (Mapa) , nos termos do art. 4º, inciso I da Resolução-TCU 315/2020 e com fulcro no art. 43, inciso I, da Lei 8.443/1992 c/c o art. 250, inciso II, do Regimento Interno do TCU, que, no prazo de 120 dias, encaminhe a proposta de ato normativo de regulamentação prevista no art. 37, § 1º da Lei 12.787/2013 à Casa Civil da Presidência da República assinada pelos respectivos ministros, com vistas ao cumprimento do art. 37, § 1º da Lei 12.787/2013, art. 4º, inciso IX e X e 5º, inciso II, do Decreto 9.203/2017, art. 6°, inciso I, do Decreto-Lei 200/1967, e do princípio da eficiência administrativa, insculpido no art. 37, caput, da Constituição Federal.
113.	Por fim, buscando contribuir para o aperfeiçoamento da gestão da política pública de emancipação dos perímetros de irrigação, pelas mesmas razões expostas, recomendar-se-á ao Ministério do Desenvolvimento Regional e ao Ministério da Economia, nos termos do art. 11 da Resolução-TCU 315/2020 e em conformidade ao art. 250, inciso III, do RI/TCU, que elaborem, para inclusão na próxima atualização do PPA 2020-2023, ações, metas e indicadores que permitam aferir com maior clareza os objetivos e os benefícios da emancipação dos perímetros públicos de irrigação almejados, em sintonia com a Lei 12.787/2013, art. 37, com vistas ao cumprimento do art. 6°, inciso I, do Decreto-Lei 200/1967, do art. 5º, inciso II, do Decreto 9.203/17, e do princípio da eficiência administrativa, insculpido no art. 37, caput, da Constituição Federal.
4.	ACHADO 2: DEFICIÊNCIA NO PLANEJAMENTO DAS AÇÕES FOMENTADORAS DA SUSTENTABILIDADE DOS PROJETOS PÚBLICOS DE IRRIGAÇÃO
114.	Devido à não implementação de ações focadas na mitigação dos principais riscos para a sustentabilidade dos perímetros públicos de irrigação, não ocorreram as emancipações pretendidas, levando a uma maior deterioração das estruturas de uso comum e ao desestímulo dos distritos para buscarem a emancipação, impactando o orçamento da União com a necessidade de novos investimentos e a perpetuação de despesas de operação e manutenção.
115.	A questão 2 da matriz de planejamento aborda as ações planejadas e implementadas pelos atores responsáveis pela Política Nacional de Irrigação (PNI) , representada pela Lei 12.787/2013, em especial o Ministério do Desenvolvimento Regional (MDR) , a Companhia de Desenvolvimento dos Vales do São Francisco e do Parnaíba (Codevasf) e o Departamento Nacional de Obras Contra as Secas (Dnocs) . A análise realizou-se no sentido de avaliar a contribuição para o desenvolvimento dos perímetros ou projetos públicos de irrigação (PPI) , com vistas a sua sustentabilidade financeira, permitindo assim a sua emancipação.
116.	Conforme a PNI, a emancipação é instituto aplicável aos projetos públicos de irrigação (art. 37 da Lei 12.787/2013) . Entretanto, até o momento, desde a implantação dos primeiros PPI, que remontam à década de 1960, nenhum empreendimento foi efetivamente emancipado. Para estudar as principais dificuldades na implementação dessas ações em questão, foram instituídos dois grupos de trabalho, o GT 2014 (peça 40) e o GT 2020 (peça 41) , conforme mencionado anteriormente, compostos pelos entes promotores da política pública em análise, após a promulgação da atual PNI., que apresentou como um dos  produtos de seu trab
117.	Verificou-se, ao longo da auditoria, que muitas das dificuldades apontadas nesses relatórios permanecem, impactando as ações previstas para o alcance da sustentabilidade dos perímetros e eventuais emancipações. Discorre-se a seguir sobre os entraves encontrados, suas causas e as propostas apresentadas a serem implementadas pelos órgãos gestores, de forma a propiciar a execução das ações que impulsionem o desenvolvimento desses projetos.
4.	
4.1.	Situação encontrada - critérios - evidências e análises
118.	As principais constatações relativas à implementação das ações necessárias para a promoção da sustentabilidade dos projetos de irrigação referem-se aos 4 pontos seguintes:
a)	Demora na regulamentação da PNI e falta de suporte orçamentário para implementação das ações indicadas;
b)	Ausência de detalhamento do planejamento das ações indicadas;
c)	Falta de tratativas entre os órgãos gestores e os distritos de irrigação com vistas à implementação do processo de negociação para a emancipação nos perímetros que já apresentam condições de sustentabilidade; e
d)	Arrecadação insuficiente para suporte às atividades de manutenção e operação dos PPI.
119.	Pode-se dizer que a demora na regulamentação da Lei 12.787/2013 tem causado o maior impacto na implementação das ações destinadas à promoção da sustentabilidade dos projetos de irrigação. Em consequência, a não regulamentação da PNI tem contribuído para a ausência de suporte orçamentário necessário às ações destinadas para a melhoria da sustentabilidade dos perímetros de irrigação, prejudicando a eventual emancipação dos projetos.
120.	Como citado no achado anterior, a PNI foi atualizada por meio da Lei 12.787, de 2013. Entretanto, a sua plena implementação depende de sua regulamentação, conforme pode ser visto em diversos pontos da citada lei, em especial nos arts. 2°, 3º, 8º, 24, 28, 32, 35, 37, 39 e 43. As regulamentações exigidas pelos citados artigos versam sobre: i) gestão participativa dos perímetros, ii) monitoramento e do sistema de informações sobre a efetividade, rentabilidade e sustentabilidade dos projetos, iii) prazos e valores de pagamentos, iv) cessão de direitos e transferência das propriedades e infraestruturas, tanto as de uso comum como as unidades parcelares, v) culminando com a emancipação e a transferência de propriedade dos PPI ao distrito de irrigação e seus irrigantes associados.
121.	Ou seja, todo o processo de gestão, de monitoramento e de emancipação dos projetos públicos de irrigação somente poderá ser completamente planejado e executado com a regulamentação da Lei 12.787/2013. Apesar de a minuta do decreto regulamentador apresentada por ocasião da auditoria não ser um ato administrativo, vale trazer à discussão os pontos em aberto, presentes na Lei 12.787/2013, e a proposta de regulamentação constante da minuta apresentada, para que se possa avaliar o grau da lacuna legislativa com a ausência da regulamentação da PNI, que demonstra a  dificuldade do planejamento e a implementação das ações para a promoção da sustentabilidade dos perímetros de irrigação. Tais pontos em aberto e suas propostas de regulamentação são apresentados ao final (Apêndice C) .
122.	A minuta do decreto que regulamenta a lei em voga já foi aprovada pelo MDR e agora encontra-se em avaliação pelo Mapa (Ministério da Agricultura, Pecuária e Abastecimento) , por ser órgão parceiro do MDR na gestão da Lei 12.787/2013, conforme o art. 1º, inc. VI do Anexo I do Decreto 10.290/2020, que regulamenta as funções e a estrutura do MDR. A minuta do decreto que regulamenta a PNI é um produto do grupo de trabalho de 2020, a qual foi enviada para o Mapa na data de 8/12/2020 (tabela dos resultados do GT de 2020, p. 4, peça 41) . Entretanto, apesar das tratativas realizadas no âmbito do citado grupo de trabalho com vistas à elaboração da minuta do decreto, a PNI ainda permanece sem a devida regulamentação.
123.	Por conseguinte, a demora na regulamentação da política nacional de irrigação tem contribuído para o incipiente grau de planejamento e implementação das ações que promoverão a sustentabilidade dos projetos culminando com a sua emancipação.
124.	Um segundo aspecto identificado que dificulta a implementação das ações necessárias para a promoção da sustentabilidade dos projetos de irrigação diz respeito à ausência de detalhamento do planejamento das ações indicadas. Conforme consta do relatório do GT de 2020 (peça 41, p. 44) , foi elaborado, como produto do citado grupo de trabalho, o plano de ações para emancipação dos perímetros a cargo da Codevasf (peça 23) , em que constam 22 perímetros em que existe a possibilidade de serem emancipados. Esse planejamento foi dividido em quatro grandes temas, foco das ações que impulsionarão a sustentabilidade dos projetos de irrigação, a saber: i) regularização fundiária; ii) regularização ambiental; iii) reabilitação e modernização das infraestruturas de uso comum; e iv) apoio à produção. Tal plano de ações foi concluído em agosto de 2020, após a promulgação do Plano Plurianual vigente (PPA 2020-2023) .
125.	Em cada um dos quatro grupos de ações citados, são apresentadas cinco colunas: ações, custos estimados, prazo para execução, riscos e plano de contingências. Ao total, os custos alcançam R$ 447,5 milhões. O perímetro que apresenta o menor custo para a implementação das ações apresentadas é o de Marituba, indicando um total de algo em torno de R$ 236 mil, enquanto o perímetro de Gorutuba necessita de mais de R$ 125 milhões, representando o maior custo por projeto da tabela em questão. Ao se focar nos quatro grupos de ações, o grupo que representa os maiores custos é o de reabilitação e modernização das infraestruturas de uso comum, somando aproximadamente R$ 398 milhões. Foram previstos R$ 11,6 milhões para a regularização fundiária e R$ 37,8 milhões para o apoio à produção. Ressalta-se que não foram apresentados os custos para a regularização ambiental, temática que costuma envolver altas cifras para a implementação das medidas necessárias à sua consecução.
126.	Apesar de existir um planejamento a nível macro das ações necessárias para a promoção da sustentabilidade e consequente emancipação desses 22 perímetros, não se pode dizer que foram realizados os necessários planejamentos tático-operacionais para cada um desses projetos, conforme apontado nas entrevistas realizadas com os órgãos gestores, em especial com a Codevasf (Atas das entrevistas, peça 43) . Apesar de existir menção do necessário planejamento para a emancipação na PNI, conforme consta do art. 37, § 1º, somente com o advento do seu regulamento é que se terá a clareza suficiente da forma como esse planejamento se dará.
127.	No regulamento da PNI proposto pelo MDR e em análise pelo Mapa, são apresentadas as definições para emancipação, plano de emancipação e plano de transferência da propriedade da infraestrutura de uso comum e de apoio à produção (inc. XIX, XX e XXI do art. 2º da minuta - peça 31) . Com base em tais definições, pode-se dizer que o necessário planejamento tático-operacional para a emancipação de um perímetro é composto pelo Plano de emancipação e pelo Plano de transferência da propriedade da infraestrutura de uso comum e de apoio à produção. Finalmente, os art. 36 e 37 da minuta afirmam que os PPI serão emancipados quando esses atenderem aos critérios, metas e indicadores definidos nos próprios Planos de emancipação, de forma progressiva, considerando-se as já conhecidas etapas de operação inicial, cogestão e autogestão, passando pelas etapas finais de emancipação e de transferência de propriedade.
128.	Vale ressaltar que na minuta do decreto regulamentador da PNI são apresentados os prazos máximos para cada uma dessas etapas, somando ao todo, no máximo, dez anos desde a operação inicial do perímetro até a sua emancipação (máximo de dois anos para a operação inicial, máximo de quatro anos para a cogestão e máximo de quatro anos para a autogestão) . Verifica-se assim que todos os perímetros implantados extrapolariam os prazos previstos, tendo em vista que a implantação dos projetos mais antigos remonta à década de 1970, sendo que os mais recentes já passam de 10 anos de implementação.
129.	A falta de elaboração dos planos de emancipação dos perímetros aptos a tal tem implicado a falta de um planejamento pormenorizado das ações necessárias à sustentabilidade, inclusive na definição de indicadores e metas que deveriam constar dos referidos planos. Verifica-se assim a necessidade e importância de regulamentação da lei, sendo que somente após esse momento é que se poderá ter uma definição clara dos objetivos a serem cumpridos e as ações necessárias para o seu alcance. Assim, apesar de existir uma macroavaliação dos custos envolvidos para a implementação dos grupos genéricos de ações, conforme consta da peça 23 apresentada pela Codevasf (Plano de Ação Codevasf - GT 2020) , não existe uma análise detalhada do orçamento necessário, do prazo e do encadeamento de execução das ações, definindo os seus cronogramas físico-financeiros, o que permitiria a reserva dos recursos necessários ao longo dos Planos Plurianuais (PPA) , das Leis de Diretrizes Orçamentárias (LDO) e das Leis Orçamentárias Anuais (LOA) abarcados pelos prazos previstos.
130.	Cita-se, ainda, que existe o compromisso firmado pelo Governo Federal, conforme consta do espelho do PPA 2020-2023 (peça 30) , de emancipação de cinco projetos públicos de irrigação. Entretanto, não foram elaborados os necessários e citados instrumentos de planejamento, decorrência em parte da não regulamentação da PNI.
131.	Como um terceiro dificultador à implementação das ações necessárias para a promoção da sustentabilidade dos projetos de irrigação, em consequência da falta de elaboração e de implementação dos previstos mas não regulamentados planos de emancipação, destaca-se a ausência da necessária negociação entre os órgãos gestores e as associações de irrigantes com vistas à consecução do processo de emancipação dos perímetros mais aptos para essa fase de gestão. 
132.	Essa falta de negociação faz com que os agricultores associados não enxerguem as vantagens existentes na instituição da sua emancipação, trazendo desinteresse e desmotivação para que as emancipações sejam implementadas.
133.	Da mesma forma, o governo estadual fica inerte diante dessa situação não apresentando condições, vantagens ou algum incentivo legislativo que possam causar interesse na emancipação dos perímetros por parte dos colonos. 
134.	Conforme entrevistas realizadas com o MDR , reconhece-se a necessidade e a importância do processo de negociação entre os órgãos gestores e as associações de irrigantes, de forma a se construir colaborativamente e de forma conjunta o plano de ações, definir as responsabilidades e estudarem as vantagens que os distritos de irrigação e os perímetros por eles representados terão ao alcançar tal fase de gestão, culminando com a emancipação e consequente transferência de propriedade das infraestruturas de uso comum e de apoio à produção. Também afirma que a recuperação e modernização das infraestruturas de uso comum está entre as vantagens apresentadas pela administração aos projetos de irrigação em buscarem a sua emancipação.
135.	Conforme pesquisa realizada por meio de questionário eletrônico junto a perímetros públicos de irrigação da Codevasf e do Dnocs (peça 48) , somente 35% dos respondentes afirmam que tem interesse em se emanciparem (6 de 17 responderam sim ao interesse pela emancipação) . Ainda assim, dentre os que demonstraram interesse, foi indicada a necessidade de recuperação e modernização da infraestrutura pelos órgãos gestores, que se encontram inoperantes, deterioradas ou com equipamentos obsoletos.
136.	Dentre as vantagens apresentadas pelos distritos relativas à emancipação, a autonomia na gestão e a agilidade na execução de ações, em especial as relativas à manutenção e modernização da infraestrutura de uso comum são as mais recorrentes, além da melhoria das condições para obtenção de empréstimos para impulsionar a produção agrícola. Dentre as desvantagens, a perda de vínculo com o governo federal, em especial com a Codevasf, faria com que os projetos vivessem uma maior dificuldade financeira em ocasiões imprevistas que onerariam em demasiado seus custos de manutenção, tal como a queima de uma bomba de água, por exemplo.
137.	Finalmente, como quarto ponto de destaque sobre os dificultadores da implementação das ações necessárias para a promoção da sustentabilidade dos projetos de irrigação, constatou-se que a arrecadação da tarifa K2 não contempla, em alguns casos, as despesas mínimas para a manutenção e operação dos respectivos perímetros. Conforme a pesquisa realizada junto aos distritos de irrigação (peça 48) , 53% dos perímetros indicam que a tarifa K2 arrecadada não é suficiente para pagar as despesas de manutenção, operação e gestão do empreendimento.
138.	O processo de definição da tarifa K2, destinada a cobrir os custos de operação, manutenção e gestão dos PPI, incluindo aí o representativo gasto com a energia elétrica necessária para bombeamento, seja para adução e/ou drenagem da água dos lotes de irrigação, é feito da seguinte forma:
a)	a Gerência Executiva (GE) elabora o Plano Operativo Anual (POA) , a partir dele o Orçamento Executivo (OE) e submete ao Conselho de Agricultores (CA) ;
b)	o CA pode realizar intervenções no POA no sentido de ajustar atividades (supressões, postergações, inclusões etc.) ;
c)	a Superintendência Regional da Codevasf (SR) procede análise e submete à Diretoria Executiva da Codevasf para aprovação; e
d)	aprovado o POA-OE, o Distrito recebe por meio de Resolução emitida pela Codevasf a confirmação/autorização para cobrança da tarifa K2 dos usuários.
139.	Dessa forma, existem duas possíveis causas para que a tarifa arrecadada não seja suficiente para arcar com os gastos a que se destina. A primeira causa possível refere-se à elaboração / aprovação de um orçamento executivo que não contemple todos os custos reais envolvidos, seja por uma subestimativa ou pela ocorrência de algum gasto excepcional não previsto, tal como um eventual aumento da tarifa de energia elétrica fora das expectativas, queima de alguma bomba de adução, eventos climáticos adversos, entre outros. A segunda causa reside na inadimplência da tarifa.
140.	Conforme o citado questionário aplicado juntos aos distritos de irrigação (peça 48) , mais de 26% dos distritos respondentes afirmaram que a inadimplência é maior do que 25%. Além disso,  aproximadamente a metade desses perímetros apontam que a arrecadação não é suficiente para o pagamento dos custos decorrentes da operação e manutenção dos perímetros.
141.	A arrecadação insuficiente pode ser explicada também pela inexistência ou descontinuidade dos serviços de capacitação e acompanhamento técnico dos agricultores irrigantes. Conforme o art. 17 da Lei 12.787/2013, o poder público deve garantir ao agricultor irrigante familiar, nos projetos de irrigação, o devido e necessário serviço de acompanhamento técnico e de extensão rural (Ater) . Em reuniões com os gestores da Codevasf, do Dnocs e do MDR, o Ater mostrou-se de grande importância, por propiciar o aumento da eficiência na irrigação, diminuindo os custos de operação e de consumo de água, além de tornar a atividade exercida pelo agricultor mais rentável.
142.	Conforme já colocado anteriormente, foi instituído o serviço social autônomo denominado Agência Nacional de Assistência Técnica e Extensão Rural (Anater) , pela Lei 12.897, de 18 de dezembro de 2013 e regulamentado pelo Decreto 8.252, de 26 de maio de 2014. Entretanto, essa agência não tem prestado serviços de acompanhamento nem de capacitação junto aos PPI. Em entrevista junto aos gestores da Codevasf e do Dnocs, os órgãos informaram que chegaram a trocar informações sobre como realizar esse serviço, porém as negociações não prosseguiram tendo em vista que as necessidades dos projetos públicos iam além da capacidade de atuação dessa agência.
143.	A despeito da relevância dessa ferramenta, nas entrevistas realizadas, nas respostas dos gestores aos ofícios de requisição e também no retorno dos distritos de irrigação ao questionário aplicado (peça 48) , verificou-se que o Ater não é mais realizado atualmente, deixando em descoberto esse acompanhamento e a capacitação técnica. Ao todo, quinze de dezessete projetos respondentes do questionário aplicado junto aos distritos afirmaram que atualmente não são prestados o serviço de Ater. Os outros dois distritos que responderam positivamente afirmaram que a sua contratação ocorre por conta própria do distrito, sem o apoio outrora fornecido pela Codevasf ou pelo Dnocs. Um dos distritos afirma que esse apoio institucional se encerrou em 2015. A resposta do distrito de Maniçoba vale ser literalmente trazida a este relatório, por retratar a necessidade e importância do serviço de Ater para a sustentabilidade do empreendimento e melhoria da qualidade de vida dos agricultores irrigantes associados:
A Assistência Técnica e Extensão Rural é prestada diretamente pelo Distrito de Irrigação, e o mesmo assume todas as despesas com os profissionais contratados, aquisição de veículos, estrutura de escritório. Esses serviços têm como objetivo fazer com que os nossos produtores produzam mais e com custo menor, visando assim, a melhoria na qualidade de vida dos nossos irrigantes e capacidade de quitarem seus compromissos junto ao Distrito de Irrigação e Entidade Financeira. Essa iniciativa tomada pelo Distrito de Irrigação de Maniçoba, reduziu a inadimplência e fortaleceu financeiramente o nosso Distrito.
144.	Desse modo, todos os perímetros que não arrecadam recursos suficientes para tal gasto, representados por 53% dos respondentes ao questionário, recorrem ao órgão gestor para cobrir tais gastos não pagos pela arrecadação da tarifa, onerando assim a União e engessando o restrito orçamento destinado aos PPI sob responsabilidade dos órgãos gestores (MDR, Codevasf e Dnocs) . Vale ainda ressaltar que, quando é necessário o aporte de recursos da União, o mesmo não se dá tempestivamente, conforme perspectiva de dez de dezessete respondentes do questionário endereçado aos distritos de irrigação (83% - cinco distritos afirmaram que os recursos da União não são fornecidos tempestivamente e outros cinco afirmam que os recursos são fornecidos tempestivamente, mas em parte) .
145.	Outro fator verificado que contribui para a arrecadação insuficiente refere-se à não implementação de todas as etapas ou lotes de irrigação previstos para o alcance da sustentabilidade do perímetro, de acordo com seus estudos de viabilidade técnica, econômica e ambiental (EVTEA) . Conforme as entrevistas realizadas com os órgãos gestores, era uma estratégia comum, à época da implantação dos primeiros projetos, a execução de perímetros que apresentavam alto custo inicial de implementação da infraestrutura de uso comum. Porém, para diminuir as despesas iniciais com a construção do projeto, o perímetro era implantado em etapas. Muitas vezes o volume de recursos das tarifas decorrentes dos lotes iniciais não era suficiente para arcar com os custos de manutenção e de operação dessa grande infraestrutura de uso comum, sem que as etapas não implantadas participassem desse rateio.
146.	Porém, com a diminuição dos recursos destinados à novos projetos de irrigação e às etapas seguintes dos perímetros cuja implementação já havia sido iniciada, as etapas que dariam condições de sustentabilidade desses PPI acabaram não sendo implementadas. O raciocínio é simples: um projeto de irrigação funciona como um grande condomínio. Quanto menos lotes são ocupados pelos agricultores irrigantes, mais distante o empreendimento se encontra do seu equilíbrio financeiro.
147.	Desse modo, cabe aos órgãos gestores avaliarem se os perímetros que não se encontram com as contas equilibradas poderão alcançar a sustentabilidade por meio da implementação das etapas previstas, porém não implementadas.
148.	A seguir passa-se a avaliar as possíveis causas que levam às situações apresentadas nesse tópico.
4.2.	Causas e efeitos
149.	As situações encontradas que apontam para a ocorrência do achado em questão podem ser encadeadas da seguinte forma. Verificou-se que os órgãos responsáveis pela Política Nacional de Irrigação, representados pelo MDR, pela Codevasf e pelo Dnocs, têm apresentado um incipiente grau de planejamento e de implementação de ações destinadas à promoção da sustentabilidade dos projetos públicos de irrigação (PPI) . Como elementos que dificultam e/ou impedem o desenvolvimento dessas ações, encontram-se a não regulamentação da Lei 12.787/2013, a ausência de negociação entre os órgãos gestores e os perímetros com mais condições de se emanciparem e a arrecadação insuficiente para cobrir os custos com a operação e manutenção dos projetos de irrigação.
150.	Entretanto, de modo que essas situações não se perdurem, é necessário que se conheçam as causas que contribuem para o seu acontecimento, de modo a saneá-las ou pelo menos mitigá-las. Pode-se apontar as principais causas a seguir:
a)	Extinção da Secretaria Nacional de Irrigação, com consequente descontinuidade da equipe ministerial e quadro reduzido de pessoal alocado no planejamento e implementação das ações de irrigação;
b)	Falta de regulamentação da Política Nacional de Irrigação;
c)	Deficiência de planejamento das ações a serem implementadas para mitigação dos riscos para alcance da sustentabilidade e consequente emancipação dos perímetros públicos;
d)	Descontinuidade do orçamento;
e)	Falta de implantação das etapas necessárias para completa implementação dos projetos;
f)	Ausência de plano de emancipação decorrente da negociação entre os atores envolvidos; e
g)	Ausência de Ater.
151.	Inicialmente, pode-se afirmar que a extinção da antiga Secretaria Nacional de Irrigação (Senir) , no ano de 2017, integrante do então Ministério da Integração Nacional, sem a devida previsão de estrutura regimental que suportaria as suas funções, denotam a falta de priorização da regulamentação e implantação da Política Nacional de Irrigação, traduzida pela então recente promulgação da Lei 12.787/2013. Em decorrência da extinção da Secretaria, o então MI e o recém-criado MDR não priorizaram a regulamentação da PNI, o que pode ser comprovado pelo decurso de prazo decorrido desde a sua promulgação, completando praticamente oito anos em que a política se encontra sem a necessária regulamentação.
152.	Somente recentemente, com a criação de grupo de trabalho por meio da Portaria 1.474, de 26 de maio de 2020 (peça 41) , destinado à viabilização e acompanhamento de ações estratégicas para melhorias de gestão, operacionais e de sustentabilidade econômica em perímetros de irrigação públicos; e da instituição da Coordenação-Geral de Agricultura Irrigada no âmbito do Departamento de Desenvolvimento Regional e Urbano, constante da Secretaria Nacional de Mobilidade e Desenvolvimento Regional e Urbano do MDR (peça 42) no ano de 2019, é que o Ministério voltou a ter uma área específica para a coordenação e planejamento das ações de implementação da Política Nacional de Irrigação.
153.	Conforme o relatório do citado grupo de trabalho e resposta do MDR ao ofício de requisição, a minuta do decreto regulamentador e demais documentações relacionadas foram enviadas para apreciação do Mapa, por ser parceiro na implementação da PNI, em dezembro de 2020. Entretanto, vale reforçar a necessidade de que o MDR continue acompanhando o processo de regulamentação, tendo em vista que essa regulamentação já fora iniciada em outra gestão, porém a minuta enviada à Casa Civil perdeu sua validade, sendo necessário novo envio da atual minuta. Reforça-se que a não regulamentação da lei é uma afronta aos princípios da legalidade, da eficácia e da eficiência da administração pública, e ainda uma afronta à independência dos poderes, por tornar ineficaz uma lei aprovada pelo Congresso Nacional, por carência de sua regulamentação por parte do Poder Executivo.
154.	Desse modo, em decorrência da não regulamentação da PNI e da não priorização da sua implementação pelo MI e pelo MDR, o planejamento das ações necessárias para a promoção da sustentabilidade dos PPI e dos respectivos cronogramas físico-financeiros encontram-se prejudicados. A descontinuidade orçamentária também é decorrência do não comprometimento da alta cúpula do Ministério, por não levar adiante as propostas de orçamentos apresentadas pelas áreas técnicas. Essa descontinuidade orçamentária e o planejamento incipiente das ações necessárias fazem com que as próximas etapas de implementação dos perímetros de irrigação, vitais para a devida sustentabilidade dos projetos, não sejam efetivadas. Conforme o citado questionário aplicado junto aos distritos de irrigação, uma das propostas para a melhoria da sustentabilidade dos perímetros é a implementação dessas etapas posteriores (peça 48) .
155.	Finalmente, e de forma encadeada às já citadas causas, verifica-se que o plano de emancipação, proposto pelo decreto regulamentador da PNI, é ferramenta indispensável para a definição das ações, metas e indicadores a serem alcançados pelos projetos que já apresentam a sustentabilidade e demais condições necessárias à sua emancipação. Desse modo, além de determinar ao Ministério que acompanhe a regulamentação da Lei 12.787/2013, conforme achado anterior, vale recomendar que o órgão apresente planos de emancipação para os projetos que julgue aptos a tal, de forma a fazer valer ainda o planejamento constante do PPA 2020-2023, em que consta a consecução da meta de emancipar cinco projetos públicos de irrigação.
156.	Em complemento ao tópico anterior, pode-se afirmar que a ausência de Ater é uma das causas da arrecadação insuficiente frente aos custos de manutenção e operação dos perímetros de irrigação, dada a baixa capacitação de parte dos agricultores, que faz com que suas atividades não sejam tão rentáveis quanto poderiam ser e ainda aumentam os custos da operação por decorrência das ineficiências apresentadas, conforme apontado pelos órgãos gestores. Vale ressaltar que a assistência técnica é garantida pela PNI, ao menos aos agricultores irrigantes familiares (art. 17 da Lei 12.787/2013) , considerando inclusive a sua relevância na capacitação do público alvo e a consequente rentabilidade e sustentabilidade dos projetos de irrigação, e a não prestação de seu serviço é tida como um não atendimento a normativo legal. Desse modo, é passível determinar ao MDR que, em conjunto com o Mapa, tendo em vista ser uma atribuição compartilhada entre esses ministérios, fomente a Ater, ao menos, junto aos agricultores irrigantes familiares nos projetos públicos de irrigação.
4.3.	Propostas e benefícios esperados
157.	A necessidade de regulamentação da Lei 12.787/2013, acompanhada da não priorização da implementação da PNI pelos gestores máximos do MDR, tem impactado negativamente o planejamento e a execução das ações necessárias à promoção da sustentabilidade nos projetos públicos de irrigação e que possibilitaria a emancipação dos projetos que apresentam perfil direcionado a atividades de mercado.
158.	Desse modo, é urgente a citada regulamentação, tendo em vista inclusive o decurso temporal desde a promulgação da lei, alcançando oito anos sem que seu regulamento seja promulgado. O encaminhamento proposto para essa questão é apresentado no tópico 3, em que se abordou a institucionalização dos instrumentos legais necessários à consecução da PNI.
159.	Por outro lado, restam encaminhamentos a serem propostos que terão o condão de mitigar as causas das impropriedades encontradas. Inicialmente, aponta-se a proposta de determinação a ser direcionada ao Ministério do Desenvolvimento Regional, por descumprir preceito normativo e ainda ser uma causa estruturante para a falta de capacitação e consequente não evolução da gestão e das atividades desenvolvidas no âmbito de muitos projetos de irrigação.
160.	O art. 17 da Lei 12.787/2013 é claro quando estabelece que "O poder público garantirá ao agricultor irrigante familiar assistência técnica e extensão rural, em projetos públicos e privados de irrigação" (grifo acrescido) . Assim, não se trata de uma faculdade do poder público, mas sim uma obrigação legalmente estabelecida e que deve ser cumprida, ao menos em relação ao agricultor irrigante familiar.
161.	Complementarmente, a fim de ilustrar a relevância dada ao tema pelo legislador, cabe citar também os arts. 15 e 16 da mesma lei, que assim dispõem:
Art. 15. O poder público incentivará a formação e a capacitação de recursos humanos por meio da educação superior e tecnológica, voltadas para o planejamento, a gestão e a operação da agricultura irrigada.
Art. 16. As instituições públicas participantes do Sistema Nacional de Pesquisa Agropecuária, de que trata a Lei nº 8.171, de 17 de janeiro de 1991, poderão dar prioridade à implementação de projetos de pesquisa e transferência de tecnologia em agricultura irrigada.
162.	Ademais, em se tratando de um descumprimento legal, nos termos do art. 4º, inciso I da Resolução-TCU 315/2020, torna-se imperiosa a atuação do Tribunal no sentido de interromper irregularidade em curso ou remover seus efeitos. 
163.	Propõe-se, assim, determinar que o Ministério do Desenvolvimento Regional, em articulação com o Ministério da Agricultura, Pecuária e Abastecimento, garanta a devida e necessária assistência técnica e extensão rural, ao menos, aos agricultores irrigantes familiares, em atendimento ao art. 17 da Lei 12.787/2013, iniciando as atividades de Ater em até 18 meses nos perímetros inicialmente priorizados conforme sua própria avaliação.
164.	Passa-se às recomendações a serem propostas. De acordo com a Portaria TCU 315/2020, as recomendações devem contribuir para o aperfeiçoamento da gestão e dos programas e ações de governo (art. 11) . Enxerga-se que as recomendações aqui apresentadas fomentarão o alcance dos objetivos propostos para a política pública em avaliação, tendo em vista critérios legais, regulamentos, boas práticas ou técnicas de comparação.
165.	Considerando que o PPA 2020-2023 prevê a emancipação de cinco perímetros públicos de irrigação, e que a regulamentação proposta pelo MDR e citada neste relatório, conforme encaminhamento apresentado no tópico anterior, aponta para a necessidade de elaboração dos planos de emancipação para os perímetros que estiverem em condições para superarem essa etapa, apresenta-se encaminhamento nesse sentido. Apresenta-se assim proposta de recomendar ao MDR que elabore e execute, durante a vigência do atual PPA, os planos de emancipação dos perímetros emancipáveis, contemplando pelo menos o diagnóstico, indicadores, metas, cronograma, monitoramento, avaliação, revisão periódica e a necessária previsão orçamentária, cujos objetivos visam a emancipação, em decorrência da Lei 12.787/2013, art. 37 e da meta prevista no PPA 2020-2023 de emancipação de cinco perímetros públicos de irrigação. Entende-se que essa recomendação seja passível de monitoramento, após o término da vigência do PPA 2020-2023, em função de sua relevância e da apresentação de resultados concretos passíveis de avaliação, traduzidos na emancipação de perímetros públicos de irrigação em condições para tal.
166.	Finalmente, resta a abordagem de outro problema que impacta negativamente o alcance da sustentabilidade dos PPI: a não implementação das etapas necessárias para que se alcance o equilíbrio entre as despesas e a rentabilidade auferida, conforme estudo de viabilidade técnica, econômica e ambiental (EVTEA) . Conforme comentado, quanto menos lotes forem implementados em um projeto de irrigação, mais onerosa ficará a divisão dos gastos realizados com a manutenção e a operação dos perímetros públicos de irrigação. Conforme levantado, muitos perímetros de irrigação encontram-se em situação de desequilíbrio financeiro em decorrência da não implementação das etapas ou da quantidade de lotes necessários para a obtenção do almejado equilíbrio. Desse modo, propõe-se recomendar, tendo em vista os princípios da eficiência administrativa e da economicidade, insculpidos no art. 37, caput, da Constituição Federal, que o MDR, a Codevasf e o Dnocs priorizem, em detrimento da implantação de novos perímetros públicos de irrigação, a implementação das etapas pendentes necessárias à sustentabilidade dos projetos, considerando inclusive a possibilidade de parcerias com a iniciativa privada. Essa recomendação deve ser monitorada nas eventuais fiscalizações a serem realizadas pelo Tribunal nas licitações de novas etapas de perímetros públicos de irrigação.
5.	ACHADO 3: COORDENAÇÃO E LIDERANÇA DEFICIENTES NA IMPLEMENTAÇÃO DA POLÍTICA NACIONAL DE IRRIGAÇÃO
167.	Devido à ausência de liderança entre os atores públicos e privados para o planejamento e implementação das ações necessárias de promoção da sustentabilidade e da emancipação dos perímetros públicos de irrigação, está ocorrendo a ausência de articulação e interação entre os atores para produzir os resultados desejados, levando ao enfraquecimento da PNI e à falta dos insumos necessários para a consecução dos objetivos definidos, impactando a sustentabilidade e consequente emancipação dos perímetros públicos de irrigação.
168.	Abordou-se, na questão 3 da matriz de planejamento, a coordenação e liderança na implementação da Política Nacional de Irrigação (PNI) , representada pela Lei 12.787/2013, pelos atores envolvidos, em especial o Ministério do Desenvolvimento Regional (MDR) , a Companhia de Desenvolvimento dos Vales do São Francisco e do Parnaíba (Codevasf) e o Departamento Nacional de Obras Contra as Secas (Dnocs) . Com relação ao componente da coordenação e liderança dentro da governança, segundo o Referencial para Avaliação de Governança em Políticas Públicas (Brasil, 2014) , as organizações colaboradoras devem trabalhar em conjunto para definir e concordar sobre seus respectivos papéis e responsabilidades, incluindo como o esforço cooperativo será liderado.
169.	Conforme o Decreto 10.290/2020, em seu anexo I, art. 1º, inc. VI, a Política Nacional de Irrigação é de competência do MDR. Entretanto, considerando as atribuições inerentes ao Mapa, a aplicação da PNI é conjunta a esses dois ministérios. Além desses órgãos, ainda existe a atuação da Codevasf e do Dnocs como gestores históricos dos perímetros públicos irrigados, e a atuação da Embrapa e demais empresas de pesquisa, assistência técnica e extensão rural para cumprirem a missão de desenvolver tecnologias mais apropriadas às culturas, climas e solos em que a agricultura é realizada.
170.	Percebe-se então a necessidade de uma atuação coordenada entre os diversos atores governamentais, e a necessidade de uma liderança clara e devidamente instituída, que oriente a formulação e a aplicação da política pública, com o intuito de que o trabalho se desenvolva de forma coesa e sinérgica, somando todos os esforços e insumos disponíveis, evitando a sobreposição de funções e desperdício de recursos.
5.	
5.1.	Situação encontrada - critérios - evidências e análises
171.	Conforme citado recorrentemente neste trabalho, devido ao baixo comprometimento e a falta de priorização para a implementação da PNI por parte da alta cúpula do então MI e atual MDR, o Ministério não apresenta a liderança necessária para a articulação com a Codevasf e o Dnocs, decorrente da atuação incipiente do departamento técnico responsável pela implementação da política pública relativa à agricultura irrigada. Considerando que a Secretaria Nacional de Irrigação foi extinta em 2017, a temática ficou sem uma área responsável até a criação em março de 2020 da Coordenação-Geral de Agricultura Irrigada, subordinada ao Departamento de Desenvolvimento Regional e Urbano (DDRU) , da Secretaria Nacional de Mobilidade e de Desenvolvimento Regional e Urbano do MDR, conforme o Decreto 10.290/2020, em que se implementou a nova estrutura e o regimento interno do atual ministério.
172.	Verifica-se assim um total de três anos em que a temática ficou sem ator responsável pela sua implementação, criando um vazio de atuação no planejamento e na implementação das ações impulsionadoras da sustentabilidade nos perímetros públicos de irrigação. Essa lacuna de atuação tem trazido reflexos negativos na regulamentação da PNI e em outras áreas decorrentes dessa política pública, tal como falta de capacitação técnica dos agricultores, ausência de investimentos da União na recuperação e modernização das infraestruturas de irrigação já existentes e não implementação de etapas necessárias ao pleno funcionamento de projetos deficitários, entre outras frentes de ação.
173.	Ainda como exemplo de reflexo da lacuna de atuação de área responsável pela PNI, o Ministério não apresentou iniciativas para a constituição do Conselho Nacional de Irrigação (CNI) , um dos dez instrumentos da Política Nacional da Irrigação (art. 5º, inc. X da Lei 12.787/2013) . Está sob responsabilidade do Poder Executivo a sua criação, tal como a definição de suas atribuições, composição e funcionamento (art. 21 da PNI) . Conforme apontado nas entrevistas com os órgãos gestores (ata de entrevista com o MDR, peça 42) , a criação do CNI é de relevante importância para o melhor planejamento e implementação de ações relativas à PNI.
174.	Considerando a lacuna de atuação de área técnica responsável pela PNI, não sanada com a recente criação da unidade técnica representada pela Coordenação-Geral de Agricultura Irrigada (CGIR) , em março do ano passado, verificou-se a atuação da assessoria do gabinete do ministro na gestão do tema, em auxílio à recém-criada coordenação-geral. Tendo em vista a recente atenção dada ao tema pelo atual ministro, conforme consta das atas de entrevistas realizadas junto ao MDR (peça 49) , a assessoria do gabinete do ministro está suprindo eventuais lacunas existentes na atuação da CGIR, com vistas à implementação da regulamentação da PNI e demais ações decorrentes.
175.	Entretanto, percebe-se que essa atuação conjunta conduz a uma falsa impressão de atuação proativa da área que detém a responsabilidade pelo tema, de acordo com o atual regimento interno do MDR, em que se afirma que é papel do Departamento de Desenvolvimento Regional e Urbano coordenar a formulação e acompanhar a implementação de planos, de programas e de ações voltados para a gestão da agricultura irrigada, inclusive (inc. VI do art. 24 do Anexo I do Decreto 10.290/2020) . Tendo em vista essa forma de atuação identificada, verifica-se que a área técnica competente, representada pela CGIR/DDRU, não tem, até então, capitaneado o processo de implementação da PNI. 
176.	Não se trata aqui de qualquer irregularidade ou impedimento o fato da assessoria do Ministro atuar em auxílio à área responsável, no caso a CGIR. O que se destaca é a relevância de haver uma área específica, robusta e compatível com os desafios da PNI, e que tenha estrutura capaz de liderar e articular processos tais quais a emancipação de perímetros públicos de irrigação, sem a ocorrência de lacunas a serem supridas. A existência de uma unidade especializada e estruturada denota a relevância dada ao tema e permite que ele seja tratado com a importância e atenção que requer. 
177.	Novamente, a lacuna de atuação e não priorização da implementação da PNI pela alta cúpula do Ministério até então têm contribuído para a ausência de articulação junto aos atores responsáveis com vistas à devida previsão dos recursos orçamentários necessários para implementação do Planejamento Tático Operacional destinado à emancipação de cada perímetro. Esse instrumento é representado pelos futuros planos de emancipação e decorrentes planos de transferência da propriedade, conforme proposta de regulamentação da Lei 12.787/2013 na forma da minuta do decreto regulamentador (peça 31, inc. XX e XXI do art. 2º) .
178.	Conforme resposta ao ofício de requisição à Codevasf (peça 22, p. 3, itens i, j e k) , o plano de ações proposto pelo Grupo de Trabalho GT 2020, que dará suporte à elaboração do plano tático operacional para cada perímetro emancipável, não possui suporte orçamentário, tendo em vista que sua elaboração foi concluída no segundo semestre de 2020, após a aprovação e início de implantação do PPA vigente (anos de 2020 a 2023) . Agora, conforme as atas de entrevistas junto aos gestores do MDR e da Codevasf (peças 49 e 50) , o orçamento necessário para a implantação das ações posteriores à regulamentação da PNI será negociado por meio de emendas parlamentares, o que tem se mostrado um instrumento de previsão orçamentária bastante frágil e incerto.
179.	Desse modo, verifica-se a necessidade de que, na próxima revisão do PPA após a regulamentação da PNI, sejam negociadas as inserções dos orçamentos necessários para a implementação das ações previstas nos planos de emancipação e nas ações prévias aos planos. Conforme apontado no primeiro achado, referente à institucionalização das ferramentas legais necessárias à implementação da PNI, tal situação será abordada nas propostas encaminhadas referentes ao tema.
180.	Do mesmo modo, não há articulação para o alcance da regulamentação da lei da PNI, por meio do seu decreto, nem elaboração das minutas de portarias de emancipação e procedimentos a serem realizados, conforme já apontado no citado achado.
5.2.	Causas e efeitos
181.	A principal causa para a falta de coordenação e liderança necessárias à implementação da PNI, à instituição do CNI e à previsão orçamentária para execução das ações promotoras da sustentabilidade dos perímetros públicos de irrigação é o não comprometimento e não priorização do tema, até então, junto à alta cúpula do então MI e do atual MDR. Essa causa pode ser comprovada pela ausência de estrutura regimental responsável pelo planejamento e pela implementação dessa política pública, em decorrência da extinção da Secretaria Nacional de Irrigação, no ano de 2017, o qual foi suplantado somente em março de 2020, quando foi criado o DDRU, o Departamento de Desenvolvimento Regional e Urbano, com as competências previstas no Decreto 10.290/2020.
5.3.	Propostas e benefícios esperados
182.	Considerando que boa parte das causas que originaram as situações encontradas ligadas às impropriedades aqui comentadas foram abordadas no primeiro achado, atinente à institucionalização das normas legais necessárias à consecução da PNI, as propostas mais relevantes já constam do respectivo tópico, tal como a regulamentação da PNI e a inserção da previsão orçamentária necessária para a implementação das próximas ações, decorrentes da citada regulamentação nos devidos instrumentos legais de ordenamento orçamentário (PPA, LDO e LOA) . Resta então determinar à Casa Civil da Presidência da República, em articulação com o MDR, a instituição do Conselho Nacional de Irrigação com intuito de instrumentalizar a PNI, conforme prescreve o art. 5º, inciso X, c/c o art. 21 da Lei 12.787/2013, nos termos da Resolução-TCU 315/2020, art. 4º, inc. I. Seu monitoramento pode ser iniciado após a regulamentação da PNI. Conforme sugestão apresentada pela Casa Civil em sede de comentários dos gestores ao relatório preliminar desta auditoria, essa determinação será endereçada também ao Mapa.
183.	Vale ainda recomendar, nos termos do art. 11 da Resolução-TCU 315/2020 e tendo em vista o princípio da eficiência administrativa, insculpido no art. 37, caput, da Constituição Federal,  que o MDR aperfeiçoe a sua estrutura organizacional, de modo a conferir maior prioridade e atenção à sustentabilidade e consequente emancipação dos projetos públicos de irrigação já implementados, seja reforçando a atuação de estruturas já existentes em seu organograma ou criando área específica com tais atribuições. Não há necessidade de monitoramento dessa recomendação.
6.	ACHADO 4: NÃO IMPLEMENTAÇÃO DO SISTEMA DE MONITORAMENTO E AVALIAÇÃO DE DADOS DOS PERÍMETROS PÚBLICOS DE IRRIGAÇÃO
184.	Devido à não implementação de um sistema de monitoramento e avaliação dos dados dos perímetros públicos de irrigação, encontram-se deficiências na rotina para aferir os resultados das ações implementadas, levando à não utilização dos resultados obtidos para promoção de aperfeiçoamentos necessários na política, impactando o alcance da sustentabilidade e consequente emancipação dos perímetros públicos de irrigação.
185.	A Lei 12.787/2013, em seu art. 8º, institui o Sistema Nacional de Informações sobre Irrigação, destinado a coleta, processamento, armazenamento e recuperação de informações referentes à agricultura irrigada.
186.	Conforme a Lei 13.844/2019 e Decreto 10.290/2020, art. 24,¿inciso VII, compete ao Departamento de Desenvolvimento Regional e Urbano gerir o Sistema Nacional de Informações para o Desenvolvimento Regional (SNIDR) e disseminar informações com o objetivo de monitorar e avaliar a Política Nacional de Desenvolvimento Regional (PNDR) , a Política nacional de Ordenamento Territorial (PNOT) , a Política Nacional de Desenvolvimento Urbano (PNDU) e a PNI, considerados o Sistema Nacional de Informações das Cidades (SNIC) e o Sistema Nacional de Informações sobre Irrigação (Sinir) .
187.	Assim, é competência do Ministério do Desenvolvimento Regional desenvolver e operacionalizar o Sistema Nacional de Informações sobre Irrigação , previsto no art. 8º da Lei 12.787/2013.
188.	Entretanto, o MDR não possui sistema de monitoramento e avaliação de dados dos perímetros públicos de irrigação, sendo necessário requisitar os dados aos distritos de irrigação e anotá-los de forma não automatizada, impactando a correta avaliação das condições de cada perímetro público. 
6.	
6.1.	Situação encontrada - critérios - evidências e análises
189.	Atualmente não há para os perímetros de irrigação um sistema de monitoramento e avaliação das informações mais relevantes. A coleta de dados é feita, no caso do MDR, por meio de ofício solicitando as informações aos perímetros ou às entidades responsáveis, e, no caso da Codevasf e Dnocs, por meio de seus representantes no Conselho de Administração de cada perímetro. 
190.	A Lei 12.787/ 2013, instituiu o Sistema Nacional de Informações sobre Irrigação (Sinir) , destinado a coleta, processamento, armazenamento e recuperação de informações referentes à agricultura irrigada. Além disso, o MDR é o órgão responsável pela implementação deste sistema, de acordo com o art. 24, inc. VII, do Decreto 10.290/2020, que aprova a estrutura regimental do MDR.
191.	De acordo com as entrevistas realizadas (peça 42) com os gestores do MDR, havia, à época da promulgação da Lei, um sistema para coleta de informações sobre irrigação, chamado SISPPI. Entretanto, tal sistema foi descontinuado, devido à extinção da Secretaria de Irrigação e à redução do quadro de pessoal. Desde então, não há mais sistema cumprindo essa função. 
192.	Foram solicitadas as tabelas com os indicadores monitorados de cada PPI, a partir do ano de 2013, se disponíveis, ao MDR, à Codevasf e ao Dnocs, por meio dos Ofícios de Requisição 1, 2 e 3-212/2020, respectivamente. Posteriormente, foram enviados os Ofícios de Requisição 4, 5 e 6-212/2020, solicitando novas informações.
193.	O MDR informou (peça 18) que anualmente solicita as informações de todos os PPIs do país para manter um banco de dados atualizado e realizar o acompanhamento dos projetos. As informações solicitadas são: Área cultivada em PPIs selecionados; Área implantada com infraestrutura de irrigação em PPIs selecionados; e Renda gerada em projetos públicos de irrigação.
194.	Em resposta ao ofício (peça 27) , o MDR informou que buscou parceria com a Universidade Federal de Lavras (UFLA) , tendo em vista que esta instituição já desenvolve inúmeros projetos que possuem complexidade semelhante ao do Sinir. Foi firmado o Termo de Execução Descentralizada (TED) , formalizado em dezembro de 2020, que fixa a cooperação entre a UFLA e o MDR para a elaboração do Sinir. O prazo para a execução desta primeira versão do sistema será de 12 meses, podendo ser prorrogado.
195.	A Codevasf enviou tabelas de 2014 a 2019 com os seguintes indicadores dos PPIs (peças 33 a 38) :
a)	ID1 - Eficiência Operacional (Vf / Vc) : É calculada pela relação entre o volume de água fornecido aos irrigantes e o volume total captado no ponto de captação principal do perímetro, indica quanto da água retirada do ponto de captação é efetivamente distribuída aos produtores;
b)	ID2 - Rentabilidade da água fornecida ao produtor (VBP / Vf) : Este indicador procura expressar qual o retorno financeiro bruto trazido ao produtor por cada 1000 m³ de água que lhe é fornecido, e é calculado pela relação entre o valor bruto da produção (VBP) e o volume total fornecido;
c)	ID3 - Taxa de recebimento da tarifa (K2r / K2f) : Calculado pela relação entre os valores de tarifas de K2 faturadas e recebidos. O indicador busca retratar a capacidade de arrecadação da entidade que administra o Perímetro Irrigado;
d)	ID4 - Autossuficiência financeira (K2r + Or) / Cot: A autossuficiência financeira dos perímetros é calculada pela relação entre as receitas provenientes dos serviços prestados pelos Distritos e seu custo operacional. O indicador busca mensurar a dependência de aporte de recursos públicos no financiamento dos custos operacionais dos perímetros irrigados; e
e)	ID5 - Inadimplência nas tarifas K2 ( (Inadpp x Airrpp + InadEmp x AirrEmp) / AirrT) ) * 100: O indicador é calculado pela relação entre o número de contas emitidas e número de contas pagas até o vencimento. Busca avaliar a tempestividade no pagamento da tarifa K2 dos perímetros Irrigados.
196.	Já o Dnocs enviou documento contendo apenas o conceito e fórmulas dos indicadores técnicos de desempenho (peça 12) . Dessa forma, fica evidente que MDR, Codevasf e Dnocs realizam coletas de dados diferentes entre si, ou seja, não há uma padronização de dados e indicadores utilizados.
197.	No ano de 2013 foi constituído grupo de trabalho envolvendo o então Ministério da Integração Nacional e a Codevasf, com objetivo de propor uma solução definitiva para a efetiva emancipação dos Projetos Públicos de Irrigação. O grupo realizou extensa análise de indicadores dos perímetros. Entre as propostas desenvolvidas pelo trabalho destaca-se três a seguir, relacionadas ao sistema de informações (GT 2014, peça 40, p. 162) :
3. Implementar sistema de informações para apoio à gestão por indicadores de desempenho, propostos no presente trabalho;
4. Adotar a metodologia proposta neste trabalho para monitoramento e avaliação dos Projetos;
5. Estabelecer critérios de priorização das ações para a efetiva emancipação com base na metodologia proposta através de Planos de Emancipação
198.	De acordo com a descrição do próprio relatório do grupo de trabalho: "o trabalho consistiu em verificar quais indicadores podem individualmente explicar a situação de provável emancipação de cada Projeto para então, através deles, propor uma função que melhor represente a emancipação".
199.	O grupo utilizou dados de dez anos dos perímetros, calculou anualmente a função emancipação de cada um, calculou a linha de corte e plotou gráficos de tendência em relação à emancipação. Entretanto, os estudos e avanços feitos neste grupo de trabalho não foram normatizados, o que impediu o aperfeiçoamento da política de irrigação.
200.	Constata-se, também, que a falta de um sistema de monitoramento para os perímetros de irrigação é causa de maiores dificuldades na rotina de aferição dos resultados das ações implementadas. Não há um monitoramento sistematizado e padronizado dos dados dos perímetros públicos de irrigação entre os diversos entes. Assim, as ações do governo para a promoção da sustentabilidade e emancipação dos perímetros públicos de irrigação não levam em conta a análise dos indicadores de desempenho dos perímetros. 
201.	Segundo o Referencial para Avaliação da Governança em Políticas Públicas, TCU, 2014, uma política pública deve possuir rotina para acompanhar suas ações, para aferir seus resultados e os utilizar para promoção de aperfeiçoamentos na política. O andamento das operações inerentes à política pública deve ser constantemente monitorado e os seus resultados periodicamente avaliados, com vistas à concretização dos objetivos programados e ao aperfeiçoamento do desempenho governamental.
202.	O art. 8º da Lei 12.787/2013 apontou um rol de informações mínimas que deverão ser tratadas no Sinir. Além disso, em seu art. 10, inciso II, coloca como um dos objetivos do sistema permitir a avaliação e a classificação dos Projetos Públicos de Irrigação segundo seus resultados sociais e econômicos, inclusive para fins de emancipação.
203.	Apenas a Codevasf apresentou tabelas de indicadores de desempenho sendo monitorados anualmente. Entretanto, tais indicadores diferem dos que foram utilizados no GT 2014. O relatório final deste GT utilizou seis indicadores, listados a seguir: 
a)	Eficiência Operacional (EO) = Volume fornecido (m³) / Volume captado (m³) 
b)	Eficiência Financeira (EF) = Receita anual gerada (R$) / Orçamento operacional previsto (R$) 
c)	Adimplência (Ad) = Tarifa de água recebida (R$) / Tarifa de água faturada (R$) 
d)	Índice de Manutenção (IM) = Despesas manutenção (R$) / Orçamento operacional (R$) 
e)	Índice de Rentabilidade da Área (IRA) = Valor bruto da produção observado (R$/ha) / Valor bruto da produção esperado (R$/ha) 
f)	Índice de Uso do Solo (IUS) = Área cultivada (ha) / Área irrigável (ha) 
204.	Entre os indicadores utilizados no GT 2014 e os enviados pela Codevasf no âmbito desta auditoria, houve correspondência entre três deles (ID1 = EO; ID3 = Ad; ID4 = EF) .
205.	Apesar de monitorar o desempenho dos perímetros sob sua responsabilidade, os dados dos indicadores não são utilizados pela Codevasf para planejar as ações para a promoção da sustentabilidade e emancipação dos perímetros públicos de irrigação. De acordo com as entrevistas realizadas (peças 42 e 50) , o orçamento é utilizado prioritariamente para os perímetros sociais, pois os custos operacionais destes ficam por conta da Codevasf. Em seguida, para os perímetros emancipáveis, o orçamento é direcionado para demandas emergenciais e imprevistas que ocorrem nos perímetros, sem que haja um planejamento para atacar os principais problemas estruturais de cada perímetro. Assim, não há um planejamento baseado nos dados coletados.
206.	Dessa forma, a conclusão da implementação do sistema de monitoramento de dados dos perímetros de irrigação é necessária por estar prevista em lei, bem como para que o poder público possa aperfeiçoar a política, por meio de rotina para acompanhamento de suas ações e aferição de seus resultados.
207.	Além disso, é necessário que sejam monitorados os indicadores de desempenho dos perímetros públicos, visto que eles permitem a avaliação dos Projetos Públicos de Irrigação segundo seus resultados sociais e econômicos e a sua classificação para fins de emancipação.
208.	O monitoramento dos indicadores de desempenho pode ser iniciado imediatamente, antes mesmo da implementação do sistema. Para isso, é necessária a definição dos aspectos relacionados a este monitoramento: quais indicadores devem ser monitorados, responsáveis pela coleta de dados, obrigatoriedade e periodicidade do envio.
209.	Por fim, entende-se necessária a participação da Codevasf e do Dnocs na elaboração de normas necessárias ao monitoramento de dados dos perímetros públicos de irrigação, bem como na elaboração do sistema de monitoramento desses dados, pois ambos são Entidades Públicas Responsáveis por diversos perímetros de irrigação e poderão contribuir de maneira positiva neste tema. 
6.2.	Causas e efeitos
210.	Entre as principais causas da situação encontrada, identifica-se a extinção da Secretaria de Irrigação do MDR, a descontinuidade do sistema SISPPI e o quadro reduzido de pessoal alocado nas ações de irrigação, contribuindo para que não haja sistema de monitoramento em utilização.
211.	Além disso, a falta de definição formal dos indicadores a serem monitorados e a falta de assistência técnica nos perímetros para a coleta de dados que servem como base para os indicadores, contribuem para que não haja um monitoramento sistematizado e padronizado dos dados dos perímetros públicos de irrigação entre os diversos entes.
212.	Devido à não implementação do sistema de monitoramento e avaliação previsto em lei, que contribui para as deficiências na rotina de aferição de resultados das ações implementadas, são observados efeitos negativos na gestão dos perímetros de irrigação.
213.	Os principais efeitos observados são a falta de transparência quanto a real situação dos perímetros, a dificuldade na promoção de aperfeiçoamentos na política e a falta de acompanhamento das ineficiências de cada perímetro, que continuam sem o devido tratamento. 
214.	De acordo com o valor da função emancipação, o perímetro pode mudar a cada ano sua condição de emancipável ou não. A classificação dos perímetros enviada pela Codevasf no âmbito desta auditoria calculou a função emancipação com indicadores de 2014 a 2017. Desta forma, não se sabe se esta classificação retrata a atual situação do perímetro.
215.	Por fim, os indicadores enviados pela Codevasf mostram que, para alguns perímetros, não há evolução em certos valores que se mantêm estáveis em patamares abaixo do ideal, mostrando que as ineficiências de cada perímetro continuam sem o devido tratamento.
6.3.	Propostas e benefícios esperados
216.	Recomendar ao Ministério do Desenvolvimento Regional, com fundamento no art.250, inciso III, do RITCU e no art. 11 da Resolução-TCU 315, de 2020, que:
a) conclua a implementação do Sistema Nacional de Informações sobre Irrigação, conforme o artigo 8º da Lei 12.787/2013;
b) defina os indicadores de desempenho a serem monitorados nos perímetros de irrigação, de acordo com art. 10, inciso II, da Lei 12.787/2013, definindo também os responsáveis pela coleta de dados, a obrigatoriedade e a periodicidade do envio; e
c) inclua a Codevasf e o Dnocs nas discussões para implementação do Sistema Nacional de Informações sobre Irrigação, buscando atender aos princípios da eficiência administrativa, no art. 37, caput, da Constituição Federal, bem como aos do planejamento e coordenação do art. 6°, inciso I e II, do Decreto-Lei 200/1967.
217.	Os benefícios esperados são a melhoria na transparência de dados, o aperfeiçoamento contínuo na política pública e na gestão dos perímetros e respostas mais rápidas para o enfrentamento dos problemas de cada perímetro.
7.	COMENTÁRIOS DOS GESTORES
218.	Com fulcro no art. 11 da Lei 8.443/1992, c/c o art. 157, caput e § 1º, do Regimento Interno do Tribunal de Contas da União, e de acordo com as Normas de Auditoria do TCU, foi encaminhado ao MDR, Ministério da Economia, à Codevasf, ao Dnocs, ao Mapa e à Casa Civil, a versão preliminar deste relatório de auditoria, para que se manifestassem sobre os seus termos, em especial  sobre os encaminhamentos propostos, apresentados no tópico 10.
219.	Ressalta-se que, durante o Painel de Achados, realizado em conformidade com o Manual de Auditoria Operacional do TCU, o Ministério do Desenvolvimento Regional, a Codevasf e o Dnocs já apresentaram considerações que foram avaliadas pela equipe de auditoria e contempladas nesta versão do relatório de auditoria.
7.1 Comentários do Mapa
220.	O Ministério da Agricultura, Pecuária e Abastecimento respondeu por meio do Ofício 565/2021/SAF/Mapa, que encaminhou a Nota Técnica 61 e Nota Técnica 29, elaboradas, respectivamente, pelo Departamentos de Estruturação Produtiva - DEP/SAF e Departamento de Desenvolvimento Comunitário - DETER/SAF (peça 71) .
221.	Informou que, no tocante à regulamentação da Lei 12.787/2013, a equipe técnica do Mapa e do MDR finalizaram a proposta de Decreto Regulamentador e que atualmente está em análise pela Casa Civil.
222.	Em relação ao Achado 2, destacou que a assistência técnica e extensão rural - Ater é um dos instrumentos da Política Nacional de Irrigação e é indiscutível a sua importância para a implementação da Política. Disse que é preciso que sejam implementados modelos de Ater que possam atender aos produtores de forma contínua e efetiva.
223.	Acrescentou que, em reunião com os demais gestores, foi proposta a elaboração de modelo em que as associações de irrigantes indicassem a real necessidade de assistência de cada projeto irrigado, ao invés de contratações gerais, e a associação fizesse a contratação direta com recursos do governo e das associações de irrigantes. Informou que a modelagem deverá ser elaborada a partir da contratação de um estudo.
224.	Por último, destacou que o Mapa tem como competência a elaboração das diretrizes de ação governamental para o planejamento e para a execução dos planos de Ater, por meio da Secretaria de Agricultura Familiar e Cooperativismo, e que as recomendações/determinações encaminhas ao Mapa estão sendo atendidas, contemplando a perspectiva do Ministério quanto à implementação da Política Nacional de Irrigação.
7.2 Comentários do Ministério da Economia
225.	O Ministério da Economia respondeu por meio do Ofício 207293/2021/ME (peça 72) , que encaminhou a Nota Informativa SEI 24086/2021/ME (peça 73) .
226.	Primeiramente informou que o PPA 2020-2023 (Lei 13.971/2019) possui, como atributos legais, 70 programas finalísticos, 70 objetivos e 70 metas (cada programa possui apenas um objetivo e uma meta em sua camada legal) . Adicionalmente, em sua camada gerencial, o PPA vigente contém 323 Resultados Intermediários distribuídos entre seus programas. Tais Resultados Intermediários possuem metas e indicadores, favorecendo o monitoramento e a transparência da ação governamental. Os Resultados Intermediários são monitorados regularmente no âmbito do PPA. Por sua vez, o atributo "Meta Intermediária" não foi regulamentado enquanto componente da camada gerencial do Plano.
227.	Esclarece que constam no PPA 2020-2023 dois Resultados Intermediários relacionados à irrigação. Entretanto, não tratam especificamente sobre o processo de transferência da gestão de Perímetros Públicos de Irrigação. O ministério se propôs a dialogar com o MDR sobre a viabilidade de inclusão de novos Resultados Intermediários que abordem especificamente o processo de transferência da gestão de Perímetros Públicos de Irrigação, no próximo processo de revisão do PPA 2020-2023, que acontecerá no primeiro semestre de 2022.
7.3 Comentários do Dnocs
228.	O Dnocs respondeu por meio do Ofício 611/2021/DG (peça 74) , que encaminhou o Despacho DP (peça 76) e Despacho DP/DTO ( peça 77) .
229.	Conforme o Dnocs, ao analisar o relatório preliminar, "as descrições dos itens estão corretas, tendo em vista atender à nova diretriz da atual política nacional de irrigação disciplinada pela Lei 12.787/2013".
7.4 Comentários da Casa Civil
230.	A Casa Civil respondeu por meio do Ofício 321/2021/CGGOV/DIGOV/SE/CC/PR (peça 78) .
231.	Sugeriu que, na determinação à Casa Civil, item "b", para a criação do Conselho Nacional de Irrigação, incluísse também o endereçamento ao Ministério da Agricultura, Pecuária e Abastecimento.
7.5 Comentários do MDR
232.	O MDR respondeu por meio do Ofício 379/2021/CGGI AECI/AECI/Gabinete SE-MDR (peça 81) , que encaminhou manifestação por meio do Ofício 696/2021/GAB SMDRU/SMDRU-MDR (peça 85) , Despacho do CIAI (peça 84) e a Nota Técnica 4/2021/CIAI/CGIR/DDRU/SMDRU-MDR (peça 83) , exaurida pela área técnica responsável da Secretaria Nacional de Mobilidade e Desenvolvimento Regional e Urbano, que apresentou considerações com relação à alínea "b" do item 10 do relatório preliminar, referente à criação do Conselho Nacional de Irrigação (peça 73) .
233.	A referida Nota Técnica 4/2021 (peça 83) , sugere o encaminhamento ao TCU de solicitação de reavaliação da proposta de determinação exarada no item "b" das proposta de encaminhamento. No tocante as demais propostas, informa que não possui outros comentários para apresentar.
234.	Sua justificativa se baseia no Decreto 9.759, de 11 de abril de 2019, o qual extingue e estabelece diretrizes, regras e limitações para colegiados da administração pública federal. Conforme nota, a decisão de extinguir os colegiados está alinhada ao compromisso do Governo Federal de racionalizar a administração pública, evitando desperdício de recursos e diminuindo sombreamento entre os órgãos.
235.	Acrescenta a justificativa da proposta desse decreto que relata que os problemas dos colegiados em excesso não são somente os vultosos gastos com diárias e passagens nas reuniões e as expectavas frustradas quanto aos seus resultados. Por vezes, as normas sugeridas pelos colegiados são elaboradas tecnicamente frágeis e com sobreposições de competências, podendo gerar passivos judiciais e administrativos, além de uma patente ineficiência.
236.	Sugere que, em alguns casos, a instituição de Comitês Técnicos de Assessoramento dentro de colegiados já estabelecidos, poderia ser utilizada para alcance da finalidade almejada com a proposição. E informa que no âmbito do Ministério do Desenvolvimento Regional, na Secretaria Nacional de Mobilidade e Desenvolvimento Regional e Urbano, foi instituída por meio da Portaria 137, de 23 de janeiro de 2020 (peça 82) , a Câmara Técnica-Setorial de Produção Irrigada.
237.	E conclui "considerando que já existe na estrutura desta pasta um colegiado que, em primeira análise, abrangeria a temática de atuação do proposto bem como um colegiado similar na estrutura do Ministério da Agricultura, Pecuária e Abastecimento, sugere-se solicitar ao TCU que se faça uma reavaliação com vistas a verificar se a determinação exarada no item "b" do referido Relatório não poderia ser atendida com a criação de Comitês Técnicos de Assessoramento, no âmbito dos colegiados existentes".
7.6 Comentários da Codevasf
238.	A Codevasf respondeu por meio do Ofício 521/2021/PR/GB (peça 88) .
239.	Informou que, após a leitura e discussão do relatório apresentado pela equipe do TCU concernente à emancipação dos Projetos Públicos de Irrigação da Codevasf, conclui que o conteúdo apresentado retrata os temas abordados durante a auditoria operacional realizada, sem alterar o teor das informações apresentadas durante os trabalhos, portanto acatando o texto apresentado no Relatório Preliminar, sem ressalvas.
7.7 Análise aos comentários dos gestores
240.	Em relação aos comentários apresentados, exceto do MDR, registra-se que não houve qualquer consideração que pudesse desconstituir a pertinência e adequação dos encaminhamentos propostos pela unidade técnica. Reforçam as conclusões alcançadas pela equipe de auditoria, robustecendo a convicção da unidade técnica acerca da adequação e pertinência das propostas de encaminhamento apresentadas.
241.	No caso do comentário do MDR, em relação à criação do Conselho Nacional de Irrigação, alínea "b" do item 10  do relatório preliminar (peça 54) , cuja consideração fora feita com base no Decreto 9.759, de 11 de abril de 2019, deve-se ponderar sua sugestão, tendo em vista a criação do Conselho Nacional de Irrigação constituir-se em uma diretriz importante do governo federal, com vistas à implementação da Política Nacional de Irrigação - Lei 12.787/2013.
242.	Analisando o Decreto 9.759/2019, observa-se inicialmente que a abrangência desse ordenamento recai especialmente sobre os colegiados criados por decreto e atos inferiores aos decretos. Não obstante, ele também abarcou "colegiados instituídos por ato infralegal, cuja lei em que são mencionados nada conste sobre a competência ou a composição" (art. 1°, § 2º) .
243.	No entanto, o § 2º do Decreto 9.759/2019 está suspenso pelo STF tendo em vista a Adin 6121 que assim relata em sua Decisão Plenária da Liminar:
O Tribunal, por maioria, deferiu parcialmente a medida cautelar para, suspendendo a eficácia do § 2º do artigo 1º do Decreto nº 9.759/2019, na redação dada pelo Decreto nº 9.812/2019, afastar, até o exame definitivo desta ação direta de inconstitucionalidade, a possibilidade de ter-se a extinção, por ato unilateralmente editado pelo Chefe do Executivo, de colegiado cuja existência encontre menção em lei em sentido formal, ainda que ausente expressa referência "sobre a competência ou a composição" (...) 
244.	Importante frisar novamente que o Conselho Nacional de Irrigação encontra sua existência mencionada em lei em sentido formal e não em um decreto ou ato inferior. Ou seja, não é um mero colegiado criado de forma unilateral pelo Poder Executivo como os colegiados que o Decreto 9.759/2019 visa regular de forma apropriada, ainda que poderia recair sobre o CNI, caso o § 2º do artigo 1º do Decreto 9.759/2019 não estivesse suspenso pela Adin 6121, visto que a Lei 12.787/2013 não trouxe maiores detalhamentos sobre suas competências e composições.
245.	Não obstante, deve-se ponderar novamente que o CNI, além de ser previsto em lei formal, foi pensado e criado pelo Poder Legislativo e pelo Poder Executivo quando da promulgação da lei da Política Nacional de Irrigação, possuindo uma abrangência nacional e não regional. É o conselho nacional de irrigação, sem outro igual ou com competências semelhantes e representa mais do que um simples colegiado, visto ser instrumento da política pública de irrigação. Portanto, não pode ser comparado aos demais colegiados que o Decreto 9.759/2019 pretende regular.
246.	A Lei 12.787/2013 trouxe dez instrumentos da Política Nacional de Irrigação, dentre os quais está  o CNI. Ou seja, o CNI faz parte do conjunto de instrumentos dessa política nacional. Ele não pode ser visto como mais um colegiado para burocratizar a administração pública. Foi pensado para justamente instrumentalizar o poder público na aplicação da Política Nacional de Irrigação. Veja que Ater, Sistema informatizado, Fundos e outros são também instrumentos da PNI, e não se cogita que eles sejam discricionários do gestor para sua implantação. Eles formam parte tanto quanto o CNI para instrumentalizar a PNI.
247.	Assim, muito embora o Decreto 9.759/2019 traga importantes diretrizes para a regulação dos colegiados, considera-se que o encaminhamento proposto por essa unidade técnica deve ser mantido, visto a importância dada pela lei ao CNI e pelo fato que ao longo dessa auditoria o gestor se mostrou favorável ao CNI, como já relatado no achado, e somente nos comentários ao relatório preliminar trouxe uma manifestação contrária ao que apresentou nas reuniões conjuntas.
248.	Sobre a sugestão da Casa Civil para que a determinação de criação do CNI seja também endereçada ao Mapa, entende-se que é pertinente a contribuição, dadas as competências desse Ministério.
8.	CONCLUSÃO
249.	O trabalho permitiu concluir que o atual Ministério do Desenvolvimento Regional não tem dedicado à Política Nacional de Irrigação a atenção necessária, em especial no que se refere ao adequado desenvolvimento dos projetos públicos de irrigação (PPI) , o que pode ser comprovado pela ausência de regulamentação da Lei 12.787, instituída desde 2013. Essa atuação não condiz com o seu papel central na condução do planejamento e implementação das ações fomentadoras da sustentabilidade dos perímetros de irrigação, o que contribui para o desenvolvimento aquém do potencial de muitos desses empreendimentos, onerando assim os cofres públicos e minimizando o esperado desenvolvimento socioeconômico a ser proporcionado por esses projetos às regiões de atuação da Codevasf e do Dnocs, principais gestores dos PPI implementados no país.
250.	A presente auditoria avaliou se o atual modelo de implantação e gestão em utilização pelos perímetros públicos de irrigação (PPI) já implementados apresenta e fornece as condições necessárias para a sustentabilidade econômica desses empreendimentos, de modo a viabilizar a sua emancipação. Avaliar as razões pelo qual nenhum dos perímetros ainda se emancipou foi o objetivo desta auditoria.
251.	As análises realizadas ao longo deste relatório estão alinhadas às percepções constantes dos relatórios produzidos no âmbito dos dois grupos de trabalho criados em 2014 e 2020 que abordaram os desafios e possíveis soluções para a emancipação desses projetos de irrigação, compostos por especialistas do assunto provenientes dos órgãos responsáveis, a saber: MDR, Codevasf e Dnocs.
252.	A partir do objetivo do trabalho e do escopo definido, foram formuladas quatro questões de auditoria focadas em diferentes aspectos das ações do governo para a promoção da sustentabilidade e da emancipação dos perímetros públicos de irrigação: Questão 1: institucionalização formal; Questão 2: mitigação dos principais entraves; Questão 3: coordenação entre os diversos atores governamentais e privados; e Questão 4: sistema de monitoramento e avaliação. São as seguintes questões:
Questão 1: As ações do governo para a promoção da sustentabilidade e da emancipação dos perímetros públicos de irrigação encontram-se institucionalizadas formal e adequadamente por meio de instrumentos normativos, com definições das diretrizes, objetivos, metas, responsáveis, prazos e orientação estratégica?
Questão 2: As ações desenvolvidas pelo Ministério do Desenvolvimento Regional, Codevasf e Dnocs têm contribuído para a mitigação dos principais entraves ao desenvolvimento dos perímetros públicos de irrigação com vistas à sua sustentabilidade e consequente emancipação?
Questão 3: Os diversos atores governamentais e privados envolvidos na gestão dos perímetros públicos de irrigação atuam de maneira coerente e coordenada entre si, de modo a contribuir para o desenvolvimento dos perímetros públicos de irrigação com vistas à sua sustentabilidade e consequente emancipação?
Questão 4: O sistema de monitoramento e avaliação para o desenvolvimento dos perímetros públicos de irrigação com vistas à sua sustentabilidade e consequente emancipação  (Sistema Nacional de Informações sobre Irrigação) está estruturado de forma a permitir o acompanhamento e avaliação das ações federais planejadas e a produção de informações?
253.	Com base nos procedimentos provenientes de cada questão de auditoria, foram constatados quatro principais achados, resumidos a seguir.
Falta de regulamentação da Lei 12.787/2013 e demais normativos (questão 1 da matriz de planejamento) 
254.	A Lei 12.787/2013, em seu art. 37, § 1º, prescreve a necessidade de regulamentação para a instituição da emancipação dos perímetros públicos de irrigação:
Art. 37. A emancipação de Projetos Públicos de Irrigação é instituto aplicável a empreendimento com previsão de transferência, para os agricultores irrigantes, da propriedade das infraestruturas de irrigação de uso comum, de apoio à produção e da unidade parcelar. 
§ 1º O regulamento estabelecerá a forma, as condições e a oportunidade em que ocorrerá a emancipação de cada Projeto Público de Irrigação.
255.	Conforme a Lei 13.844/2019 e o Decreto 10.290/2020, art. 1°¿inc. IV, Art. 1º, compete ao Ministério do Desenvolvimento Regional o planejamento e a coordenação na implementação da Política Nacional de Irrigação, observadas as competências do Ministério da Agricultura, Pecuária e Abastecimento. Assim, a regulamentação em questão da Lei 12.787/2013, art. 37, § 1º, é de competência compartilhada do Ministério do Desenvolvimento Regional (MDR) e Ministério da Agricultura, Pecuária e Abastecimento (Mapa) .
256.	No entanto, mesmo após o lapso temporal de mais de oito anos, a regulamentação não foi realizada, implicando diretamente a impossibilidade legal de emancipação dos perímetros públicos de irrigação, com impacto na Política Nacional de Irrigação.
257.	Verificou-se a inexistência de regulamentação da Lei 12.787/2013 e da instituição de normativos específicos que formalizem as ações do governo para a promoção da sustentabilidade e da emancipação dos perímetros públicos de irrigação.
258.	Deve-se observar que, apesar das diretrizes e orientações do MDR e Codevasf relacionadas ao planejamento, implementação e gestão dos projetos de irrigação públicos, não foram apresentados documentos formais e institucionalizados com definição de objetivos precisos o suficiente para permitir uma delimitação nítida do campo de atuação da política por meio de metas precisas e objetivamente caracterizadas, de modo a orientar as ações governamentais para a promoção da sustentabilidade e emancipação dos perímetros  públicos de irrigação e assegurar a transparência sobre metas e resultados.
259.	Esse cenário se confirma também no levantamento realizado nas leis orçamentárias: PPA, LDO e LOA. Observou-se que não existe na Lei 13.971/2019 - PPA 2020-2023 - nenhum objetivo e ação específica para a emancipação dos perímetros públicos. De fato, em nenhum PPA desde a promulgação da Lei 12.787/2013 foi encontrada alguma ação específica para a emancipação dos perímetros. Não obstante, existe uma meta intermediária (0537) relacionada com a emancipação de cinco perímetros públicos, encontrada no objetivo 1194, meta 050G, de responsabilidade do MDR.
260.	No entanto, essa meta intermediária do PPA 2020-2023 não encontra respaldo nas leis orçamentárias intermediárias e operacionais como a LDO e LOA, o que implica a falta de planejamento e recursos orçamentários para sua efetiva execução.
261.	Portanto, a falta de regulamentação da Lei 12.787/2013 e da instituição de normativos específicos que formalizem as ações do governo, bem como a falta de um planejamento específico para essas ações materializado nas leis orçamentárias vigentes PPA, LDO e LOA, configura um desvio em relação às diretrizes da governança pública, em especial ao decreto de governança federal, Decreto 9.203/2017, art. 4º, inc.¿IX e X, e 5º, inciso II.
262.	Dessa forma, visando a formalização dos planos de emancipação dos perímetros públicos emancipáveis, uma melhoria no planejamento orçamentário e na execução orçamentária dos planos de emancipação e até um avanço na formalização dos planos de transferências de propriedade, é necessário e fundamental dar efetividade à política pública de emancipação dos perímetros de irrigação por meio da regulamentação prescrita na Lei 12.787/2013, art. 37, § 1º.
263. Assim, será proposta determinação ao MDR para que, em articulação com o Mapa, dê prosseguimento à regulamentação da PNI, encaminhando a minuta do ato normativo regulamentador à Casa Civil da Presidência da República em um prazo de até 120 dias. Recomendar-se-á ainda ao MDR que, em conjunto com o Ministério da Economia, elabore, para inclusão na próxima atualização do PPA 2020-2023, ações, metas e indicadores que permitam aferir com maior clareza os objetivos e os benefícios da emancipação dos perímetros públicos de irrigação almejados.
Deficiência no planejamento e na implementação das ações promovedoras da sustentabilidade e consequente emancipação dos projetos públicos de irrigação (questão 2 da matriz de planejamento) 
264.	Com relação à implementação das ações para a promoção da sustentabilidade dos PPI e consequente emancipação dos projetos de irrigação, verificou-se que as dificuldades apresentadas pelos grupos de trabalho instituídos em 2014 e em 2020 persistem, o que denota uma falta de investimento para sanear as causas dos problemas já conhecidos, em decorrência da não priorização da temática pela alta administração do então Ministério da Integração Nacional e do atual Ministério do Desenvolvimento Regional. A regulamentação da PNI encontra-se em andamento, porém, ainda é necessário o acompanhamento desse processo pelos órgãos responsáveis, de modo que os pontos em aberto na citada lei sejam definidos, fornecendo assim as condições necessárias para o planejamento e a decorrente implementação das ações que impulsionarão o pleno desenvolvimento dos perímetros de irrigação.
265.	As indefinições sobre a forma de evolução da gestão dos perímetros, de como e de quando planejar as emancipações e as transferências de propriedades de uso comum e de apoio à produção dos perímetros, e até mesmo a definição de quais empreendimentos já apresentam tais condições e da visão do que falta a ser feito para os demais, são decorrentes da não regulamentação da PNI. Essas lacunas geram consequências em todas as áreas de atuação dos órgãos gestores junto aos projetos de irrigação, a saber: regularizações ambientais e fundiárias, recuperação e modernização das infraestruturas de uso comum e de apoio à produção, capacitação e treinamento.
266.	Constatou-se ainda que os distritos de irrigação têm inseguranças sobre as vantagens existentes na emancipação dos empreendimentos, as quais podem ser saneadas por meio da implementação dos processos de negociação entre os órgãos gestores e essas associações, para que se obtenha um comum acordo para a emancipação desses empreendimentos. A falta de suporte financeiro quando necessário advindo dos órgãos gestores e a falta de regularização das questões fundiárias e ambientais em conjunto da não prestação dos serviços de capacitação e acompanhamento técnico são pontos que deixam os distritos bastante inseguros sobre as vantagens de se emanciparem. Porém, convém apontar que o atual aporte de recursos não é suficiente e ainda se mostra intempestivo, conforme avaliação da maioria dos distritos que se pronunciaram durante a auditoria, além de que os serviços e as ações questionados já não são prestados pelos órgãos, mesmo sendo obrigação desses gestores a promoção do devido acompanhamento técnico ao menos aos agricultores irrigantes familiares, conforme aponta o art. 17 da Lei 12.787/2013.
267.	Além disso, a arrecadação insuficiente para suporte às atividades de manutenção e operação dos PPI se mostrou uma realidade, em decorrência tanto de uma subestimativa de seus custos previstos nos planejamentos apresentados pelos distritos e aprovados pelos órgãos gestores (Codevasf e Dnocs) , quanto pela falta de capacitação dos agricultores, o que permitiria que os custos de operação e de manutenção fossem reduzidos enquanto o retorno auferido pelo empreendimento fosse majorado, trazendo então equilíbrio financeiro ou até mesmo lucro para o perímetro capacitado.
268.	Resta ainda, como consequência da falta de priorização na aplicação da PNI, evidenciada em maior parte pela sua ausência de regulamentação, acompanhada do planejamento deficiente e ausência de orçamento para a sua consecução, a não implementação de etapas necessárias para o alcance da sustentabilidade em alguns perímetros, que previram a instalação posterior desses lotes, mas não foi realizada.
269.	Com vistas a sanear as impropriedades apontadas, levando em conta as propostas já apresentadas no achado 1, propõe-se determinar que o Ministério do Desenvolvimento Regional, em articulação com o Ministério da Agricultura, Pecuária e Abastecimento, propicie a devida e necessária assistência técnica e extensão rural, ao menos, aos agricultores irrigantes familiares, em atendimento ao art. 17 da Lei 12.787/2013, de forma a impulsionar a capacitação, o aumento de renda e a qualidade de vida dos agricultores atendidos por esses empreendimentos sob responsabilidade da Codevasf e do Dnocs.
270.	Tendo em vista que o PPA 2020-2023 prevê a emancipação de cinco perímetros públicos de irrigação, o que se dará por meio de elaboração dos planos de emancipação para os perímetros que estiverem em tais condições, recomenda-se ao MDR que elaborem e executem, durante a vigência do atual PPA, os planos de emancipação dos perímetros emancipáveis, contemplando pelo menos o diagnóstico, indicadores, metas, cronograma, monitoramento, avaliação, revisão periódica e a necessária previsão orçamentária, cujos objetivos visam a emancipação, em decorrência da Lei 12.787/2013, art. 37 e da meta prevista no PPA 2020-2023 de emancipação de cinco perímetros públicos de irrigação.
271.	Finalmente, a não implementação das etapas necessárias para que se alcance o equilíbrio entre as despesas e a rentabilidade auferida, conforme estudo de viabilidade técnica, econômica e ambiental (EVTEA) , merece atenção. Desse modo, propõe-se recomendar que o MDR, a Codevasf e o Dnocs priorizem, em detrimento da implantação de novos perímetros públicos de irrigação, a implementação das etapas pendentes necessárias à sustentabilidade dos projetos, considerando inclusive a possibilidade de parcerias com a iniciativa privada.
Coordenação e liderança falhas na implementação da Política Nacional de Irrigação (questão 3 da matriz de planejamento) 
272.	Novamente, o não comprometimento e a falta de priorização para a implementação da PNI por parte da alta cúpula do então MI, atual MDR, associada à extinção da antiga Secretaria Nacional de Irrigação, que foi substituída somente após a criação do Departamento de Desenvolvimento Regional e Urbano (DDRU) , da Secretaria Nacional de Mobilidade e de Desenvolvimento Regional e Urbano do MDR, conforme o Decreto 10.290/2020, fez com que a temática ficasse sem ator responsável pela sua implementação, criando um vazio de atuação no planejamento e na implementação das ações impulsionadoras da sustentabilidade nos perímetros públicos de irrigação.
273.	Essa lacuna de atuação contribuiu para a ocorrência dos problemas comentados nos achados anteriores. Verifica-se ainda que o Ministério não apresentou iniciativas para a constituição do Conselho Nacional de Irrigação, instrumento da Política Nacional da Irrigação. De acordo com as entrevistas com os órgãos gestores, a criação do CNI é de relevante importância para o melhor planejamento e implementação de ações relativas à PNI.
274.	Constatou-se ainda a atuação conjunta de duas áreas do MDR na gestão do tema. Em decorrência da recente atenção dada ao tema pelo atual ministro, a assessoria do gabinete do ministro está atuando em conjunto com a CGIR, com vistas à implementação da regulamentação da PNI e demais ações decorrentes. Percebe-se que essa atuação conjunta conduz a uma falsa impressão de atuação proativa da área responsável pelo tema, que é o Departamento de Desenvolvimento Regional e Urbano. Esse fato por si não representa irregularidade ou impedimento, contudo, o que se destaca é a relevância de haver uma área específica, robusta e compatível com os desafios da PNI, e que tenha estrutura capaz de liderar e articular processos tais quais a emancipação de perímetros públicos de irrigação, sem a ocorrência de lacunas a serem supridas.
275.	A inexistência de suporte orçamentário para a implementação das ações previstas no GT de 2020 também decorre, em parte, de deficiência na articulação do órgão setorial com a área de planejamento do Governo Federal. Entretanto, o encaminhamento necessário já foi tratado no primeiro achado deste relatório.
276.	Restou então determinar à Casa Civil da Presidência da República, em articulação com o MDR e com o Mapa, a instituição do Conselho Nacional de Irrigação com intuito de instrumentalizar a PNI, conforme prescreve o art. 5º, inciso X c/c o art. 21 da Lei 12.787/2013.
277.	Vale ainda, tendo em vista a sobreposição de funções entre a assessoria do Ministro e a CGIR, recomendar que o MDR aperfeiçoe a sua estrutura organizacional, de modo a conferir maior prioridade e atenção à sustentabilidade e consequente emancipação dos projetos públicos de irrigação já implementados, seja reforçando a atuação de estruturas já existentes em seu organograma ou criando área específica com tais atribuições.
Ausência de monitoramento e não implementação de sistema de acompanhamento de informações relativas à agricultura irrigada no Brasil, em especial aos perímetros públicos de irrigação (questão 4 da matriz de planejamento) 
278.	A Lei 12.787/2013, em seu art. 8º, institui o Sistema Nacional de Informações sobre Irrigação, destinado a coleta, processamento, armazenamento e recuperação de informações referentes à agricultura irrigada.
279.	Conforme a Lei 13.844/2019 e Decreto 10.290/2020, art. 24,¿inciso VII, compete ao Departamento de Desenvolvimento Regional e Urbano gerir o Sistema Nacional de Informações para o Desenvolvimento Regional (SNIDR) e disseminar informações com o objetivo de monitorar e avaliar a PNDR, a PNOT, a PNDU e a PNI, considerados o Sistema Nacional de Informações das Cidades (SNIC) e o Sistema Nacional de Informações sobre Irrigação (Sinir) .
280.	Assim, é competência do Ministério do Desenvolvimento Regional desenvolver e operacionalizar o Sistema Nacional de Informações sobre Irrigação, previsto no art. 8º da Lei 12.787/2013.
281.	Entretanto, o MDR não possui sistema de monitoramento e avaliação de dados dos perímetros públicos de irrigação, sendo necessário requisitar os dados aos distritos de irrigação e anotá-los de maneira não automatizada, impactando a correta avaliação das condições de cada perímetro público.
282.	Atualmente não há para os perímetros de irrigação um sistema de monitoramento e avaliação das informações mais relevantes. A coleta de dados é feita, no caso do MDR, por meio de ofício solicitando as informações aos perímetros ou às entidades responsáveis, e, no caso da Codevasf e do Dnocs, por meio de seus representantes no Conselho de Administração de cada perímetro.
283.	Constata-se, também, que a falta de um sistema de monitoramento para os perímetros de irrigação é causa de maiores dificuldades na rotina de aferição dos resultados das ações implementadas. Não há um monitoramento sistematizado e padronizado dos dados dos perímetros entre os diversos entes. Assim, as ações do governo para a promoção da sustentabilidade e emancipação dos perímetros públicos de irrigação não levam em conta a análise dos indicadores de desempenho dos perímetros.
284.	Apesar de monitorar o desempenho dos perímetros sob sua responsabilidade, os dados dos indicadores não são utilizados pela Codevasf para planejar as ações voltadas à promoção da sua sustentabilidade e emancipação. De acordo com a entrevista realizada, o orçamento é utilizado prioritariamente para os perímetros sociais, pois os custos operacionais destes ficam por conta da Codevasf. Em seguida, para os perímetros emancipáveis, o orçamento é direcionado para demandas emergenciais e imprevistas que ocorrem nos perímetros, sem que haja um planejamento para atacar os principais problemas estruturais de cada perímetro. Assim, não há um planejamento baseado nos dados coletados.
285.	Dessa forma, a conclusão da implementação do sistema de monitoramento de dados dos perímetros de irrigação é necessária por estar prevista em lei, bem como para que o poder público possa a perfeiçoar a política, por meio de rotina para acompanhamento de suas ações e aferição de seus resultados.
286.	Além disso, é necessário que sejam monitorados os indicadores de desempenho dos perímetros públicos, visto que eles permitem a avaliação dos Projetos Públicos de Irrigação segundo seus resultados sociais e econômicos e a sua classificação para fins de emancipação.
287.	O monitoramento dos indicadores de desempenho pode ser iniciado imediatamente, antes mesmo da implementação do sistema. Para isso, é necessária a definição dos aspectos relacionados a este monitoramento: quais indicadores devem ser monitorados, responsáveis pela coleta de dados, obrigatoriedade e periodicidade do envio.
288.	Por fim, entende-se necessária a participação da Codevasf e do Dnocs na elaboração de normas necessárias ao monitoramento de dados dos perímetros públicos de irrigação, bem como na elaboração do sistema de monitoramento desses dados, pois ambos são Entidades Públicas Responsáveis por diversos perímetros de irrigação e poderão contribuir de maneira positiva neste tema.
289.	Assim, será proposta recomendação ao MDR para que: i) conclua a implementação do Sistema Nacional de Informações sobre Irrigação, e ii) defina os indicadores de desempenho a serem monitorados nos perímetros de irrigação, definindo também os responsáveis pela coleta de dados, a obrigatoriedade e a periodicidade do envio. Vale ainda recomendar que o MDR inclua a Codevasf e o Dnocs nas discussões para implementação do Sistema em questão. 
9.	BENEFÍCIOS DO CONTROLE
290.	Nos termos da Portaria-Segecex 37/2018, o resultado deste trabalho produz benefícios diretos decorrentes do exercício da competência do TCU em resposta à demanda da sociedade, traduzidos no incremento da economia, eficiência, eficácia e efetividade de entidade da administração pública com melhorias de gestão na administração pública, auxiliando os gestores no conhecimento das principais causas para que nenhum dos 76 perímetros instalados tenham se emancipado. Ao analisar essas causas, a administração pública poderá ofertar mais possibilidades para que esses projetos de irrigação, até então custeados pelo erário, alcancem sua independência e sucesso financeiro, tendo assim as condições necessárias para se emanciparem e então passarem a se gerir e a se manter por conta própria. 
291.	Assim, a região beneficiada poderá alcançar níveis de desenvolvimento socioeconômicos ainda não vivenciados, além de desonerar o estado no aporte de recursos para gerir, manter e operar esses projetos públicos de irrigação.
10.	PROPOSTA DE ENCAMINHAMENTO
292.	Diante do exposto, submetem-se os autos à consideração superior, para posterior encaminhamento ao Gabinete do Exmo. Ministro-Relator, propondo:
a)	determinar ao Ministério do Desenvolvimento Regional, em articulação com o Ministério da Agricultura, Pecuária e Abastecimento, com fulcro no art. 43, inciso I, da Lei 8.443/1992 c/c art. 250, inciso II, do RITCU e no art. 4º, inciso I, da Resolução-TCU 315/2020, que:
a.1)	encaminhe, no prazo de 120 dias, a proposta de ato normativo de regulamentação prevista no art. 37, § 1º da Lei 12.787/2013 à Casa Civil da Presidência da República assinada pelos respectivos ministros, com vistas ao cumprimento do art. 37, § 1º da Lei 12.787/2013, art. 4º, inciso IX e X e 5º, inciso II, do Decreto 9.203/2017, art. 6°, inciso I, do Decreto-lei 200/1967, e do princípio da eficiência administrativa, insculpido no art. 37, caput, da Constituição Federal (Item 3) ; e
a.2)	garanta a devida e necessária assistência técnica e extensão rural, ao menos, aos agricultores irrigantes familiares, em atendimento ao art. 17 da Lei 12.787/2013, iniciando as atividades de Ater em até 18 meses nos perímetros inicialmente priorizados conforme sua própria avaliação (Item 4) ;
b)	determinar à Casa Civil da Presidência da República, em articulação com o Ministério do Desenvolvimento Regional e com o Ministério da Agricultura, Pecuária e Abastecimento, com fulcro no art. 43, inciso I, da Lei 8.443/1992 c/c art. 250, inciso II, do RITCU e no art. 4º, inciso I, da Resolução-TCU 315/2020, a instituição, no prazo de 365 dias, do Conselho Nacional de Irrigação, com intuito de instrumentalizar a PNI, conforme prescreve o art. 5º, inciso X, c/c o art. 21 da Lei 12.787/2013 (Item 5) ;
c)	recomendar ao Ministério do Desenvolvimento Regional e ao Ministério da Economia, com fundamento no art.250, inciso III, do RITCU e art. 11 da Resolução-TCU 315/2020, que elaborem, para inclusão na próxima atualização do PPA 2020-2023, ações, metas e indicadores que permitam aferir com maior clareza os objetivos e os benefícios da emancipação dos perímetros públicos de irrigação almejados, em sintonia com a Lei 12.787/2013, art. 37, com vistas ao cumprimento do art. 6°, inciso I, do Decreto-lei 200/1967, art. 5º, inciso II, do Decreto 9.203/2017, e do princípio da eficiência administrativa, insculpido no art. 37, caput, da Constituição Federal (Item 3) ;
d)	recomendar ao Ministério do Desenvolvimento Regional, à Companhia de Desenvolvimento do Vale do São Francisco e Parnaíba e ao Departamento Nacional de Obras Contra as Secas, com fundamento no art.250, inciso III, do RITCU e no art. 11 da Resolução-TCU 315/2020, que priorizem, em detrimento da implantação de novos perímetros públicos de irrigação, a implementação das etapas pendentes necessárias à sustentabilidade dos projetos, considerando inclusive a possibilidade de parcerias com a iniciativa privada, tendo em vista os princípios da eficiência administrativa e da economicidade, insculpidos no art. 37, caput, da Constituição Federal (Item 4) ;
e)	recomendar ao Ministério do Desenvolvimento Regional, com fundamento no art. 250, inciso III, do RITCU e no art. 11 da Resolução-TCU 315/2020, que:
e.1)	elabore e execute, durante a vigência do atual PPA, os planos de emancipação dos perímetros emancipáveis, contemplando pelo menos o diagnóstico, indicadores, metas, cronograma, monitoramento, avaliação, revisão periódica e a necessária previsão orçamentária, cujos objetivos visam a emancipação, em decorrência da Lei 12.787/2013, art. 37 e da meta prevista no PPA 2020-2023 de emancipação de cinco perímetros públicos de irrigação (Item 4) ;
e.2)	 aperfeiçoe a sua estrutura organizacional, de modo a conferir maior prioridade e atenção à sustentabilidade e consequente emancipação dos projetos públicos de irrigação já implementados, seja reforçando a atuação de estruturas já existentes em seu organograma ou criando área específica com tais atribuições, tendo em vista o princípio da eficiência administrativa, insculpido no art. 37, caput, da Constituição Federal (item 5) ;
e.3)	conclua a implementação do Sistema Nacional de Informações sobre Irrigação, conforme definido pelo artigo 8º da Lei 12.787/2013 (Item 6) ;
e.4)	defina os indicadores de desempenho a serem monitorados nos perímetros de irrigação, de acordo com art. 10, inciso II, da Lei 12.787/2013, definindo também os responsáveis pela coleta de dados, a obrigatoriedade e a periodicidade do envio (Item 6) ; e
e.5)	inclua a Codevasf e o Dnocs nas discussões para implementação do Sistema Nacional de Informações sobre Irrigação, buscando atender aos princípios da eficiência administrativa, no art. 37, caput, da Constituição Federal, bem como aos do planejamento e coordenação do art. 6°, inciso I e II, do Decreto-Lei 200/1967 (Item 6) ; e
f)	Nos termos do art. 8º da Resolução-TCU 315/2020, fazer constar, na ata da sessão em que estes autos forem apreciados, comunicação do relator ao colegiado no sentido de monitorar as recomendações contidas nos itens c, d, e.1, e.3 e e.4 desta proposta de encaminhamento." 
	É o relatório.

não há.

Não atuou.

AUDITORIA OPERACIONAL. EMANCIPAÇÃO DOS PERÍMETROS PÚBLICOS DE IRRIGAÇÃO. FALTA DE REGULAMENTAÇÃO DO INSTITUTO DA EMANCIPAÇÃO (ART. 37, § 1º DA LEI 12.787/2013). DEFICIÊNCIA NO PLANEJAMENTO DAS AÇÕES FOMENTADORAS DA SUSTENTABILIDADE DOS PROJETOS PÚBLICOS DE IRRIGAÇÃO. COORDENAÇÃO E LIDERANÇA DEFICIENTES NA IMPLEMENTAÇÃO DA POLÍTICA NACIONAL DE IRRIGAÇÃO. FALTA DE IMPLEMENTAÇÃO DO SISTEMA DE MONITORAMENTO E AVALIAÇÃO DE DADOS DOS PERÍMETROS PÚBLICOS DE IRRIGAÇÃO. DETERMINAÇÕES. RECOMENDAÇÕES.

RELATÓRIO DE AUDITORIA (RA)

Secretaria de Infraestrutura Hídrica, de Comunicações e de Mineração (SeinfraCOM).

Trata-se de auditoria com o objetivo de avaliar o processo de transferência da gestão dos Perímetros Públicos de Irrigação (PPI) , identificando as etapas necessárias, os desafios e os gargalos para se alcançar a emancipação dos perímetros, considerando a sua autossustentação nos aspectos econômico e social.
2.		Integram o escopo da auditoria os perímetros emancipáveis de responsabilidade do Ministério do Desenvolvimento Regional (MDR) , da Companhia de Desenvolvimento dos Vales do São Francisco e do Parnaíba (Codevasf) e do Departamento Nacional de Obras Contra As Secas (Dnocs) . Não fazem parte do escopo, entretanto, os perímetros sociais e outros aspectos da Política Nacional de Irrigação (PNI) que não estejam relacionados à transferência de gestão daqueles projetos.
3.	A partir do objetivo do trabalho e do escopo que foi delimitado, foram formuladas as seguintes questões de auditoria:
"Questão 1: As ações do governo para a promoção da sustentabilidade e da emancipação dos perímetros públicos de irrigação encontram-se institucionalizadas formal e adequadamente por meio de instrumentos normativos, com definições das diretrizes, objetivos, metas, responsáveis, prazos e orientação estratégica?
Questão 2: As ações desenvolvidas pelo Ministério do Desenvolvimento Regional, Codevasf e Dnocs têm contribuído para a mitigação dos principais entraves ao desenvolvimento dos perímetros públicos de irrigação com vistas à sua sustentabilidade e consequente emancipação?
Questão 3: Os diversos atores governamentais e privados envolvidos na gestão dos perímetros públicos de irrigação atuam de maneira coerente e coordenada entre si, de modo a contribuir para o desenvolvimento dos perímetros públicos de irrigação com vistas à sua sustentabilidade e consequente emancipação?
Questão 4: O sistema de monitoramento e avaliação para o desenvolvimento dos perímetros públicos de irrigação com vistas à sua sustentabilidade e consequente emancipação  (Sistema Nacional de Informações sobre Irrigação) está estruturado de forma a permitir o acompanhamento e avaliação das ações federais planejadas e a produção de informações?"
4.	Para responder às questões de auditoria, a unidade técnica se reuniu com representantes do MDR, Codevasf e Dnocs, enviou ofícios de requisição, coletou informações e documentos, examinou a legislação aplicável, realizou painel de referência, conduziu uma pesquisa junto dos distritos de irrigação - por meio de um questionário eletrônico - e enviou o relatório preliminar para comentários dos gestores. 
5.	O referido questionário buscou levantar as percepções dos gestores dos distritos de irrigação que operam os perímetros, avaliando as principais dificuldades apontadas por eles para o alcance da sustentabilidade financeira e para a consequente emancipação. Dos quarenta perímetros de irrigação alcançados pela pesquisa, dezessete contribuíram com o levantamento de informações.
6.	Ao fim do relatório, a equipe de auditoria identificou os seguintes achados: (i) falta de regulamentação da Lei 12.787/2013, art. 37, § 1º, e demais normativos; (ii) deficiência no planejamento das ações fomentadoras da sustentabilidade dos projetos públicos de irrigação; (iii) deficiência na coordenação e na liderança para implementação da política nacional de irrigação; (iv) falta de implementação do sistema de monitoramento e avaliação de dados dos perímetros públicos de irrigação.
7.	A fim de endereçar soluções para os achados de auditoria, a Secretaria de Infraestrutura Hídrica, de Comunicações e de Mineração (SeinfraCom) também propôs recomendações e determinações, as quais serão comentadas ao longo deste voto.
8.	Preliminarmente, apresento alguns dados sobre a irrigação no Brasil e os perímetros públicos de irrigação.
I - Irrigação e perímetros públicos no Brasil
9.	 A irrigação no Brasil, segundo o Atlas Irrigação da ANA de 2021 (2ª edição) [footnoteRef:2], é considerada modesta frente ao potencial estimado, à área agrícola total, à extensão territorial e ao conjunto de fatores físico-climáticos favoráveis, inclusive a boa disponibilidade hídrica, embora as séries históricas demonstrem que os incrementos anuais de área irrigada no Brasil têm sido fortes e persistentes nas últimas décadas, intensificando-se nos últimos anos, indicando que o potencial tem sido cada vez mais aproveitado. [2:  https://metadados.snirh.gov.br/geonetwork/srv/api/records/1b19cbb4-10fa-4be4-96db-b3dcd8975db0] 
10.	Em 2019, o valor da produção irrigada foi de R$ 55 bilhões - 16 produtos apresentaram valor anual superior a R$ 1 bilhão, representando entre 13% e 15% do valor total da produção agrícola no país.
11.	Informações colhidas do Atlas Irrigação da ANA de 2021 (2ª edição) dão conta de que os perímetros públicos permanecem como importantes polos de irrigação, concentrando-se principalmente no Semiárido (região de baixa disponibilidade hídrica) , irrigando 200 mil hectares de 79 projetos, em 88 municípios, sendo a maioria de responsabilidade do Dnocs ou da Codevasf.
12.	Os perímetros públicos de irrigação são empreendimentos compostos por obras hídricas para a promoção da agricultura irrigada, tendo geralmente o intuito de alavancar o desenvolvimento socioeconômico regional por intermédio da irrigação, preponderantemente em regiões carentes da infraestrutura hídrica necessária. Em muitos casos, especialmente no semiárido brasileiro, além das infraestruturas de irrigação foram ofertados serviços sociais básicos, tais como saneamento, educação, saúde, transportes e segurança pública.
13.	A implementação dos projetos de irrigação apresenta dois eixos: concepção e implementação das obras de engenharia e gestão das atividades agrícolas com auxílio da irrigação. 
14.	As obras hídricas executadas configuram-se, em regra, em instalações destinadas ao armazenamento, à distribuição e à drenagem de água a ser utilizada na agricultura irrigada. Além das questões atinentes aos projetos de engenharia em si, questões fundamentais envolvem ainda aspectos de regularização ambiental e fundiária, já que envolvem a desapropriação de áreas particulares.
15.	Entretanto, o sucesso de um projeto de irrigação depende, até mais, da própria gestão das atividades agrícolas executadas no perímetro, que inicialmente, é realizada em parceria entre o órgão público responsável e a associação de irrigantes formada com o propósito de gerir e organizar as atividades econômicas nele realizadas. Essa associação civil de direito privado e sem fins lucrativos é conhecida como Distrito de Irrigação, cuja organização compreende uma Assembleia Geral, Conselho Fiscal, Conselho de Administração e Gerência Executiva.
16.	O pagamento das despesas decorrentes da implementação e da manutenção/operação do perímetro de irrigação é realizado por meio da cobrança de dois tipos de tarifas dos irrigantes, denominadas de K1 e K2, respectivamente. A tarifa K1 foi regulamentada somente em 2020, por intermédio da Portaria MDR 2005, de 22 de junho. A tarifa K2 é definido anualmente para cada empreendimento, sendo o valor proposto pelo distrito de irrigação e referendado pelo MDR.
17.	O sucesso do perímetro de irrigação é responsável pelo retorno econômico e consequente sustentabilidade financeira do projeto, arcando com os custos de operação e manutenção de um complexo sistema hídrico que dá suporte à irrigação, possibilitando inclusive o ressarcimento pelos custos de implementação da infraestrutura de uso comum, responsável pela distribuição de água até a entrada em cada lote de produção.
18.	Portanto, a lógica subjacente à política pública de incentivo a esses projetos é tal que, a partir do momento em que um distrito de irrigação apresenta condições para gerir de forma autônoma o perímetro, ele deve ser emancipado, de modo que a gestão passe a ser de sua própria responsabilidade, sem mais haver a participação do órgão público inicialmente responsável.
19.	Segundo o Atlas Irrigação da ANA de 2021 (2ª edição) , a expansão de áreas dos perímetros públicos de irrigação em operação tem sido inferior a 3 mil hectares ao ano, em média, na última década, considerando um ritmo em muito inferior ao registrado pelo setor privado, de modo que reduziram sua participação na área irrigada do país, passando de 4,7% em 2004 para 2,4% em 2019.
20.	Ainda que os perímetros públicos sejam pouco representativos em relação à área irrigada no Brasil, os achados de auditoria demonstram a necessidade de atuação desta Corte no sentido de contribuir para a concretização da importante política de promoção da emancipação daqueles perímetros.
21.	 Passo então a comentar os achados de auditoria.
II - Falta de regulamentação da Lei 12.787/2013
22.	O instituto da emancipação dos perímetros públicos de irrigação, de alguma forma, já estava previsto no antigo marco aplicável, em especial no art. 9º do Decreto 89.496/1984, que regulamentava a Lei 6.662/1979. Em 2013, com a promulgação da Lei 12.787/2013 e a revogação daqueles normativos, foi instituída a Política Nacional de Irrigação (PNI) , a qual prevê, expressamente, o instituto da emancipação, além da transferência de propriedade aos agricultores:
"Art. 37. A emancipação de Projetos Públicos de Irrigação é instituto aplicável a empreendimento com previsão de transferência, para os agricultores irrigantes, da propriedade das infraestruturas de irrigação de uso comum, de apoio à produção e da unidade parcelar. 
§ 1º O regulamento estabelecerá a forma, as condições e a oportunidade em que ocorrerá a emancipação de cada Projeto Público de Irrigação."
23.	Ainda que tenham sido emitidas diversas portarias pelo extinto Ministério da Integração Nacional (MI) e pelo MDR acerca de aspectos atinentes à seleção de irrigantes, à tarifa de água, à participação financeira do governo nos custos operacionais e às competências dos órgãos envolvidos na fixação e arrecadação dos valores referentes ao uso da infraestrutura de irrigação de uso comum, o fato é que, passados mais de nove anos da promulgação da Lei 12.787/2013, a regulamentação do instrumento da emancipação ainda não foi concretizada, tal como define o supracitado art. 37, §1º.
24.	É evidente, como concluiu a equipe de auditoria, que não é possível avançar na agenda de emancipação prevista na PNI sem a formalização desse instrumento, sem a qual não se sustentam quaisquer outras iniciativas. Não há sequer uniformidade, entre os órgãos gestores, acerca do conceito de emancipação, de modo que é imperativa a sobredita regulamentação.
25.	Um reflexo disso é que não foi encontrada nenhuma ação específica para a emancipação dos perímetros públicos em quaisquer dos Planos Plurianuais (PPA) desde a promulgação da Lei 12.787/2013, à exceção de uma meta intermediária (0537) relacionada com a emancipação de cinco perímetros públicos, encontrada no objetivo 1194, meta 050G, de responsabilidade do MDR no PPA 2020-2023, sem, no entanto, encontrar respaldo na LDO e na LOA, o que implica a falta de planejamento e de recursos orçamentários para sua efetiva execução.
26.	Nos termos da Lei 13.844/2019 e do Decreto 10.290/2020, compete ao MDR o planejamento e a coordenação na implementação da PNI, observadas as competências do Ministério da Agricultura, Pecuária e Abastecimento (Mapa) , de modo que cabe a essas pastas a regulamentação do instituto da emancipação dos perímetros públicos de irrigação.
27.	Além dessa omissão configurar um claro desvio em relação às diretrizes da governança pública, em especial ao decreto de governança federal (Decreto 9.203/2017, art. 4º, inc.¿IX e X, e 5º, inciso II) , trata-se de um poder de legislação "negativa", na medida em que estanca a aplicabilidade da lei, ofendendo a determinação do legislador infraconstitucional de dar efetividade à política de emancipação dos perímetros públicos de irrigação. 
28.	Portanto, acompanho as pertinentes propostas da SeinfraCom, com pequenas alterações, no sentido de: 
28.1.	determinar ao MDR e ao Mapa, nos termos do art. 4º, inciso I da Resolução-TCU 315/2020 e com fulcro no art. 43, inciso I, da Lei 8.443/1992, c/c o art. 250, inciso II, do Regimento Interno do TCU, que, no prazo de 90 dias, encaminhem a proposta de ato normativo de regulamentação prevista no art. 37, § 1º da Lei 12.787/2013 à Casa Civil da Presidência da República, com vistas ao cumprimento do art. 37, § 1º da Lei 12.787/2013, art. 4º, inciso IX e X e 5º, inciso II, do Decreto 9.203/2017, art. 6°, inciso I, do Decreto-Lei 200/1967, e do princípio da eficiência administrativa, insculpido no art. 37, caput, da Constituição Federal; 
28.2.	recomendar ao MDR e ao Ministério da Economia, nos termos do art. 11 da Resolução-TCU 315/2020 e em conformidade ao art. 250, inciso III, do RI/TCU, que elaborem, para inclusão na próxima atualização do PPA 2020-2023, ações, metas e indicadores que permitam aferir com maior clareza os objetivos e os benefícios da emancipação dos perímetros públicos de irrigação almejados, em sintonia com a Lei 12.787/2013, art. 37, com vistas ao cumprimento do art. 6°, inciso I, do Decreto-Lei 200/1967, do art. 5º, inciso II, do Decreto 9.203/17, e do princípio da eficiência administrativa, insculpido no art. 37, caput, da Constituição Federal.
III - Deficiência na coordenação e na liderança para implementação da PNI
29.	Como ficou demonstrado no relatório de auditoria, a implantação da Política Nacional de Irrigação não tem sido uma prioridade governamental do MDR, que é o órgão legalmente competente para tanto, nos termos do Decreto 10.290/2020, tampouco da Codevasf, do Dnocs e do Mapa, considerando as atribuições que lhes são, por óbvio, inerentes.
30.	Isso pode ser facilmente observado pela falta de regulamentação da Lei 12.787/2013 e pela extinção da antiga Secretaria Nacional de Irrigação (Senir) , no ano de 2017, integrante do então Ministério da Integração Nacional, sem a devida previsão de estrutura regimental que suportaria as funções que exercia aquela estrutura. Somente em 2020 o MDR voltou a ter uma área específica para a coordenação e planejamento das ações de implementação da PNI, por meio da instituição da Coordenação-Geral de Agricultura Irrigada (CGIR) no âmbito do Departamento de Desenvolvimento Regional e Urbano (DDRU) , ligado à Secretaria Nacional de Mobilidade e Desenvolvimento Regional e Urbano do MDR.
31.	Nessa seara, foi relatada a ausência de formalização de um dos dez instrumentos da Política Nacional da Irrigação (art. 5º, inc. X da Lei 12.787/2013) , de competência do Poder Executivo, que é o Conselho Nacional de Irrigação (CNI) , órgão relevante para o melhor planejamento e implementação de ações relativas à PNI, segundo os gestores ouvidos.
32.	Portanto, demonstrado esse desvio legal, deve-se determinar à Casa Civil da Presidência da República, em articulação com o MDR, a instituição do Conselho Nacional de Irrigação com intuito de instrumentalizar a PNI, conforme prescreve o art. 5º, inciso X, c/c o art. 21 da Lei 12.787/2013, nos termos do art. 4º, inciso I, da Resolução-TCU 315/2020.
33.	No âmbito do MDR, é responsabilidade do DDRU/CGIR coordenar a formulação e acompanhar a implementação de planos, de programas e de ações voltados para a gestão da agricultura irrigada. A atuação dessa estrutura em relação ao tema, no entanto, vem sendo suprida pela assessoria do gabinete do atual ministro, em auxílio à CGIR.
34.	Embora essa situação possa ser encarada como uma iniciativa proativa, a sobreposição de funções entre aquela assessoria e a coordenação responsável pode, ao contrário, atrapalhar a consecução dos objetivos que se pretende alcançar. Em que pese não se tratar de uma irregularidade, destaco a relevância de haver uma área específica, dotada dos recursos necessários e compatível com os grandes desafios da PNI, e que tenha estrutura capaz de liderar as iniciativas, tal como a de emancipação dos perímetros públicos de irrigação.
35.	Portanto, endosso a proposta da Unidade Técnica, com pequenos ajustes, de recomendar ao MDR, nos termos do art. 11 da Resolução-TCU 315/2020 e tendo em vista o princípio da eficiência administrativa, insculpido no art. 37, caput, da Constituição Federal,  que aperfeiçoe a sua estrutura organizacional, de modo a conferir maior prioridade e atenção à sustentabilidade e consequente emancipação dos projetos públicos de irrigação já implementados.
IV - Deficiência no planejamento das ações fomentadoras da sustentabilidade dos PPIs
36.	Diante do que já foi exposto, o presente achado é quase que uma dedução lógica.
37.	Para que Vossas Excelências tenham uma ideia da situação atual em relação à sustentabilidade dos perímetros públicos de irrigação, nenhum deles, até o momento foi efetivamente emancipado, ainda que a implantação dos primeiros projetos remonte à década de 1960! Embora a emancipação já estivesse prevista na Lei 6.662/1979, o fato é que esse instituto, em sentido estrito, e nos termos da nova lei de 2013, é instrumento jurídico que envolve a transferência da propriedade das infraestruturas de irrigação de uso comum, de apoio à produção e da unidade parcelar, e, nesse sentido, já se passaram nove anos sem que nenhum dos perímetros públicos tenha sido efetivamente emancipado, segundo informações da equipe de auditoria, situação vexatória pode ser explicada por diversas causas.
38.	Sem dúvidas, a falta de regulamentação da Lei 12.787/2013, como tratado anteriormente, é a principal delas. Além do conceito de emancipação em si, a lei prevê regulamentações de outras questões em seus diversos artigos: (i) gestão participativa dos perímetros; (ii) desenvolvimento de um sistema nacional de informações sobre a agricultura irrigada e, em especial, informações sobre a efetividade, rentabilidade e sustentabilidade dos perímetros públicos; (iii) tarifas e outros preços a que estão sujeitos os irrigantes e (iv) cessão de direitos e transferência das propriedades e infraestruturas, tanto as de uso comum como as unidades parcelares.
39.	A situação é tão crítica que falta uma uniformização básica acerca, por exemplo, das fases que devem ser seguidas pelos distritos de irrigação no caminho da emancipação. Um antigo Grupo de Trabalho, criado pela Portaria Interministerial 87/2013, definiu as seguintes condições em que se encontram os perímetros: operação inicial, cogestão, autogestão e emancipação. Outro Grupo de Trabalho criado pela Portaria 1.474/2020, por sua vez, definiu a seguinte classificação: concessão, emancipável, modernização, dependente ou extinguível. 
40.	Em resposta a ofícios de requisição, a Codevasf apresentou uma lista de perímetros sob a sua responsabilidade com as duas classificações supracitadas, ao passo que o Dnocs apresentou os perímetros sob sua gestão usando uma terceira classificação (projeto social, dependente de recursos do governo federal, necessita de estudo de modernização e emancipável) . Os perímetros de responsabilidade do MDR não foram sequer classificados.
41.	Somente o devido tratamento desse conjunto de temas é que culminará com a efetiva emancipação e a transferência de propriedade dos PPI ao distrito de irrigação e aos seus irrigantes associados. Ou seja, o planejamento de todo o processo de gestão, de monitoramento e de emancipação dos projetos públicos de irrigação somente poderá ser completamente executado com a regulamentação da Lei 12.787/2013, que ainda não foi concluída, ao arrepio da própria norma.
42.	Ainda em relação ao planejamento deficiente na implantação dos perímetros, é questão de extrema relevância o descasamento entre as atividades agrícolas e pecuárias, pois não se pode negar a possibilidade de redução de custos do perímetro nos casos em que poderia haver um aproveitamento dos subprodutos de uma atividade pela outra. Falhas na concepção desses projetos comprometem a emancipação, segundo o já citado Atlas Irrigação da ANA de 2021 (2ª edição) :
"A emancipação dos projetos, ou seja, a transferência da gestão aos produtores com sustentabilidade econômica, política e social, tem sido um desafio para os produtores e as instituições responsáveis. Muitos projetos foram concebidos sem o completo arranjo produtivo local e o arranjo institucional necessários para a sustentabilidade no longo prazo. Na gestão moderna, a infraestrutura do tipo Supply Driven, ou seja, concebida primordialmente para induzir o desenvolvimento a partir da oferta de água, deve ser precedida de um completo plano de desenvolvimento regional, conforme preconizado pelo Plano Nacional de Segurança Hídrica (ANA & MDR, 2019) , seguido de uma estratégia de efetivação do arranjo produtivo local com os demais elos da cadeia produtiva (dos insumos ao consumidor) ." (grifos acrescidos) 
43.	São louváveis algumas iniciativas de planejamento, tais como o trabalho produzido pelo GT de 2020, cujo relatório final apresentou um plano de ação para emancipação de 22 perímetros a cargo da Codevasf, tratando de questões importantes, a exemplo da regularização fundiária e ambiental, da reabilitação e da modernização de infraestruturas de uso comum e de apoio à produção. Todavia, somente um planejamento mais organizado, abrangente, uniformizador e detalhado, inclusive quanto ao orçamento necessário, ao prazo e ao encadeamento das ações, definindo os seus cronogramas físico-financeiros, é que permitirá a reserva dos recursos necessários ao longo dos Planos Plurianuais (PPA) , das Leis de Diretrizes Orçamentárias (LDO) e das Leis Orçamentárias Anuais (LOA) , necessários para destravar e dar concretude à emancipação dos perímetros.
44.	Embora haja uma minuta de regulamento da PNI proposta pelo MDR que define instrumentos importantes desse planejamento, como os planos de emancipação e os planos de transferência de propriedade da infraestrutura de uso comum e de apoio à produção, prevendo prazos desde a operação inicial dos perímetros até a sua emancipação (não podendo ultrapassar dez anos todo o processo) , o fato é que esse regulamento não foi aprovado, atrasando os resultados da política em questão. Os referidos planos são fundamentais para a definição de ações, metas e indicadores a serem alcançados pelos PPIs.
45.	Mas não somente isso. É preciso ir além, pois há outras questões importantes a serem tratadas.
46.	Uma delas é a arrecadação para garantir a sustentabilidade dos PPIs. Conforme a pesquisa realizada pela equipe de auditoria junto a um subconjunto dos distritos de irrigação, 53% dos respondentes indicaram que a arrecadação da tarifa K2 não é suficiente para cobrir as despesas de manutenção, operação e gestão do empreendimento, dentre as quais a energia elétrica para bombeamento, adução e/ou drenagem.
47.	Essa insuficiência, a meu sentir, decorre de uma estimação deficiente, que não leva em questão todos os custos envolvidos na operação, assim como da inadimplência, o que acaba por fazer com que o órgão gestor seja acionado para cobrir esse déficit, onerando a União e interferindo na execução orçamentária dos órgãos gestores federais. 
48.	Penso que a arrecadação deficiente está intimamente relacionada com a capacitação e o acompanhamento deficientes dos distritos de irrigação públicos. Deve ser garantido, pelo menos ao agricultor irrigante familiar, nos projetos de irrigação, o devido e necessário serviço de acompanhamento técnico e de extensão rural (Ater) , nos termos do art. 17 da Lei 12.787/2013. Esse serviço público é de grande importância, pois propicia o aumento da eficiência na irrigação, diminui os custos de operação e de consumo de água, além de tornar a atividade exercida pelo agricultor mais rentável.
49.	Ocorre que o serviço social autônomo denominado Agência Nacional de Assistência Técnica e Extensão Rural (Anater) , criado pela Lei 12.897/2013 e regulamentado pelo Decreto 8.252/2014, não tem prestado serviços de acompanhamento nem de capacitação junto aos PPI. Essa informação foi atestada por 88% dos respondentes ao questionário aplicado junto aos distritos, tendo um deles afirmado que esse apoio institucional se encerrou em 2015. 
50.	A manifestação do distrito de Maniçoba, no Estado da Bahia, retrata a necessidade e a importância do serviço de Ater para a sustentabilidade do empreendimento e melhoria da qualidade de vida dos agricultores irrigantes associados, o que acarretaria efeitos igualmente positivos para os órgãos gestores:
"A Assistência Técnica e Extensão Rural é prestada diretamente pelo Distrito de Irrigação, e o mesmo assume todas as despesas com os profissionais contratados, aquisição de veículos, estrutura de escritório. Esses serviços têm como objetivo fazer com que os nossos produtores produzam mais e com custo menor, visando assim, a melhoria na qualidade de vida dos nossos irrigantes e capacidade de quitarem seus compromissos junto ao Distrito de Irrigação e Entidade Financeira. Essa iniciativa tomada pelo Distrito de Irrigação de Maniçoba, reduziu a inadimplência e fortaleceu financeiramente o nosso Distrito."
51.	Considerando que é dever do poder público, segundo o art. 17 da Lei 12.787/2013, a prestação de assistência técnica e extensão rural em projetos públicos e privados de irrigação, e tal serviço não vem sendo prestado, em descumprimento da norma, acompanho a proposta da SeinfraCom para determinar, com fundamento no art. 4º, inciso I da Resolução-TCU 315/2020, que o MDR, em articulação com o Mapa, garanta a devida e necessária assistência técnica e extensão rural (Ater) , ao menos aos agricultores irrigantes familiares, em atendimento ao art. 17 da Lei 12.787/2013, iniciando as atividades de assistência em até 12 meses nos perímetros inicialmente priorizados conforme a sua própria avaliação.
52.	Outra questão que afeta o alcance da sustentabilidade do perímetro diz respeito à falta de implementação de todas as etapas ou lotes de irrigação previstos nos estudos de viabilidade técnica, econômica e ambiental (EVTEA) . A equipe de auditoria resumiu bem a situação no trecho de sua manifestação, que transcrevo a seguir:
"145. (...) Conforme as entrevistas realizadas com os órgãos gestores, era uma estratégia comum, à época da implantação dos primeiros projetos, a execução de perímetros que apresentavam alto custo inicial de implementação da infraestrutura de uso comum. Porém, para diminuir as despesas iniciais com a construção do projeto, o perímetro era implantado em etapas. Muitas vezes o volume de recursos das tarifas decorrentes dos lotes iniciais não era suficiente para arcar com os custos de manutenção e de operação dessa grande infraestrutura de uso comum, sem que as etapas não implantadas participassem desse rateio.
146.	Porém, com a diminuição dos recursos destinados à novos projetos de irrigação e às etapas seguintes dos perímetros cuja implementação já havia sido iniciada, as etapas que dariam condições de sustentabilidade desses PPI acabaram não sendo implementadas. O raciocínio é simples: um projeto de irrigação funciona como um grande condomínio. Quanto menos lotes são ocupados pelos agricultores irrigantes, mais distante o empreendimento se encontra do seu equilíbrio financeiro." (grifos acrescidos) 
53.	Assim como a Unidade Técnica, penso que o tratamento do desequilíbrio financeiro em razão da não implantação de todos os lotes dos perímetros deve ser objeto de recomendação ao MDR, à Codevasf e ao Dnocs, para que priorizem, em detrimento da implantação de novos perímetros públicos de irrigação, a implementação das etapas pendentes necessárias à sustentabilidade dos projetos já selecionados, considerando, inclusive, a possibilidade de parcerias com a iniciativa privada.
54.	Como já mencionei anteriormente, existe no atual PPA (2020-2023) uma meta intermediária relacionada com a emancipação de cinco perímetros públicos, encontrada no objetivo 1194, meta 050G, de responsabilidade do MDR. A fim de contribuir com o aperfeiçoamento da ação governamental e dar concretude aos resultados da política de emancipação, também acompanho a proposta de recomendar ao MDR que elabore e execute, durante a vigência do atual PPA, os planos de emancipação dos perímetros considerados emancipáveis, contemplando pelo menos o diagnóstico, indicadores, metas, cronograma, monitoramento, avaliação, revisão periódica e a necessária previsão orçamentária, a fim de atender ao que estabelece o art. 37 da Lei 12.787/2013 e a meta prevista no PPA 2020-2023 de emancipação de cinco perímetros públicos de irrigação.
V - Ausência de sistema de monitoramento e avaliação de dados dos PPIs
55.	À época da promulgação da Lei 12.787/2013, havia um sistema para coleta de informações sobre irrigação, chamado SISPPI. Entretanto, tal sistema foi descontinuado, devido à extinção da Secretaria de Irrigação e à redução do quadro de pessoal.
56.	O art. 8º da Lei 12.787/2013 instituiu o Sistema Nacional de Informações sobre Irrigação (Sinir) , destinado a coleta, processamento, armazenamento e recuperação de informações referentes à agricultura irrigada. Dentre um dos objetivos do Sinir está o de permitir a avaliação e a classificação dos Projetos Públicos de Irrigação segundo seus resultados sociais e econômicos, inclusive para fins de emancipação (art. 10, inciso II) .
57.	Ocorre que, segundo a equipe de auditoria, o MDR não possui sistema de monitoramento e avaliação de dados dos perímetros públicos de irrigação, sendo necessário requisitar os dados aos distritos de irrigação, seja por meio de ofícios, no caso do MDR, ou mediante os representantes nos Conselhos de Administração dos Distritos de Irrigação, no caso da Codevasf e do Dnocs.
58.	Além disso, informações enviadas pelo MDR, pela Codevasf e pelo Dnocs demostram que esses órgãos e entidades realizam coletas de dados diferentes entre si, ou seja, não há uma padronização de informações e indicadores utilizados. 
59.	E vejam que não estou a fazer qualquer exame acerca da qualidade desses indicadores, como aqueles sugeridos pelo Research Program on Irrigation Performance. Segundo a publicação Irrigation and Drainage Performance Assessment - Practical Guidelines (2005) , que é resultado da cooperação dos membros do Working Group on Performance Assessment of Irrigation and Drainage da International Commission on Irrigation & Drainage (ICID) :  
"É importante garantir que os indicadores selecionados para quantificar o desempenho de um sistema descreva esse desempenho em respeito aos objetivos definidos para a aquele sistema. Um indicador considerado significativo pode ser usado de duas maneiras. Ele informa o gestor sobre o desempenho atual e, em conjunto com outros indicadores, pode ajudá-lo a identificar medidas corretivas para melhorar o desempenho dentro daquele sistema. Nesse sentido, o uso do mesmo indicador ao longo do tempo é importante porque ele indica tendências que podem ser revertidas antes que medidas remediadoras se tornem muito complexas ou caras. 
 (...) o propósito final da avaliação de desempenho é atingir sistemas de irrigação e drenagem eficientes, produtivos e efetivos, por meio de feedback relevante para a gestão em todos os níveis. Dessa forma, ela ajuda a gestão e os definidores de política em medir o desempenho, para, no caso de ser insatisfatório, identificar que ações corretivas precisam ser tomadas." (tradução livre) 
60.	E o que falar do uso de novas tecnologias na área de irrigação em perímetros públicos? Quando esses projetos utilizarão - para citar apenas alguns exemplos - sistemas de gotejamento de precisão móveis (PMDI) ? Monitoramento remoto e controle de pivôs de irrigação? Acompanhamento inteligente da saúde da plantação, medindo, por exemplo, a absorção de nitrogênio ou a necessidade da aplicação de herbicidas de modo mais eficiente? Tudo isso é possível usando tecnologias hoje plenamente disponíveis, como IoT, 5G, drones, câmeras e inteligência artificial.
61.	Em relação à Codevasf, apesar de haver um monitoramento do desempenho dos perímetros sob sua responsabilidade, os dados dos indicadores não são utilizados pela empresa para planejar as ações para a promoção da sustentabilidade e emancipação dos perímetros públicos de irrigação.
62.	A falta de um sistema de monitoramento e avaliação de dados e indicadores contribui diretamente para as deficiências na rotina de aferição de resultados das ações implementadas em relação à gestão dos perímetros. Sem dados sobre a real situação dos projetos, não é possível aferir as condições dos perímetros na busca da emancipação, tornando impossível promover aperfeiçoamentos da política pública.
63.	Em que pese terem sido realizadas algumas iniciativas para a definição dos indicadores de monitoramento dos perímetros de irrigação e para a implantação do Sinir, elas não foram formalmente concluídas, deixando, assim, de serem cumpridos objetivos preconizados na Lei 12.787/2013. 
64.	Embora seja de competência do MDR desenvolver e operacionalizar aquele sistema, de forma a cumprir o que estabelece a PNI, é necessária a participação da Codevasf e do Dnocs na elaboração de normas necessárias ao monitoramento de dados dos perímetros públicos de irrigação, bem como na elaboração do sistema de monitoramento desses dados, pois ambas são entidades públicas responsáveis por diversos perímetros de irrigação e podem contribuir de maneira positiva nessa seara.
65.	Portanto, acompanho as propostas da equipe de auditoria, no sentido de recomendar ao MDR que:
65.1.	conclua a implementação do Sistema Nacional de Informações sobre Irrigação (Sinir) , conforme o artigo 8º da Lei 12.787/2013;
65.2.	defina os indicadores de desempenho a serem monitorados nos perímetros de irrigação, de acordo com art. 10, inciso II, da Lei 12.787/2013, definindo também os responsáveis pela coleta de dados, a obrigatoriedade e a periodicidade do envio; e
65.3.	inclua a Codevasf e do Dnocs nas discussões acerca da definição de indicadores de desempenho dos perímetros públicos de irrigação e da implementação do Sistema Nacional de Informações sobre Irrigação, buscando atender aos princípios da eficiência administrativa, no art. 37, caput, da Constituição Federal, bem como aos do planejamento e coordenação do art. 6°, inciso I e II, do Decreto-Lei 200/1967.
VI - Considerações Finais
66.	Não poderia deixar de concluir este voto sem fazer menção a um projeto de infraestrutura hídrica, e em especial no que diz respeito ao seu componente irrigação, que deveria servir de modelo para os órgãos envolvidos na gestão dos perímetros públicos de irrigação no Brasil. Trata-se do Columbia Basin Project (CBP) , implantado pelo Bureau of Reclamation (BoR) , órgão ligado ao Departamento do Interior estadunidense, com vasta e comprovada experiência na gestão de empreendimentos de recursos hídricos.
67.	O CBP é o segundo maior projeto de irrigação sob responsabilidade do BoR. Trata-se de um projeto multi-propósito que envolve irrigação, geração de energia e controle de enchentes, cuja implantação foi iniciada em 1945. Antes do início do projeto, uma área de aproximadamente 32.829 Km2, conhecida como Platô (ou Bacia) do Columbia, era uma região de baixa densidade populacional e tinha pouquíssima atividade agrícola. Hoje, o projeto irriga uma área de mais de 271 mil hectares, transformando aquele platô em uma das áreas agrícolas mais produtivas no estado americano de Washington.
68.	O projeto envolve o bombeamento de água do Rio Columbia, sendo as principais infraestruturas a barragem e o complexo de geração Grand Coulee, o lago Franklin D. Roosevelt e a planta de bombeamento. As estruturas de irrigação são formadas por canais (Feeder, Main, East High e East Low) , pela barragem O'Sullivan e pelo reservatório e canal Potholes. Há mais de 482 Km de canais principais, algo em torno de 3.200 km de canais laterais e cerca de 5.632 Km de redes de drenagem.
69.	Esse projeto gera mais de US$ 5 bilhões anuais em atividades econômicas (sem contar com a geração de energia) e, além das características já citadas, desenvolveu oportunidades de lazer e recreação que atraem mais de 3 milhões de visitantes anualmente para atividades de pesca, caça, camping, natação e exploração em geral. Além disso, o CBP fornece água para uso urbano e industrial, serve para o controle de enchentes e contribui para a biodiversidade por meio dos wetlands, que são ambientes inundados, criando habitats para plantas aquáticas e condições que promovem o desenvolvimento de solos hidromórficos, exercendo funções importantíssimas dentro dos ecossistemas.
70.	A fim de ter dos custos do projeto ressarcidos, foram formados três distritos de irrigação na área do CBP (Quincy-Columbia Basin, East Columbia Basin e South Columbia Basin) , que, ao final, assumiram a operação e a manutenção das infraestruturas por meio de um contrato. Penso que essa história de sucesso pode inspirar o governo brasileiro, para que, por meio dos órgãos responsáveis, tomem uma atitude definitiva em relação à efetiva emancipação dos perímetros públicos no país. 
71.	Devemos mirar em boas práticas de gestão de órgãos de excelência, tal como essa e diversas outras, seja do BoR ou de outros organismos internacionais. Como tenho comentado em diversas manifestações neste Plenário, a cooperação que o Brasil já teve com o BoR, infelizmente, ainda não foi capaz de transformar a gestão dos recursos hídricos no Brasil, e em particular, dos perímetros públicos de irrigação, já que nenhum perímetro no país foi emancipado, em que pese a implantação de alguns deles remontarem à década de 60. Não é possível aceitar essa realidade.
72.	Embora tenha tido notícias de uma aproximação recente entre a Agência Nacional de Águas e Saneamento (ANA) e o BoR, considero que é preciso ir além e mais rápido, na linha do que defendi também no TC  Processo 029.486/2020-3 (Levantamento para conhecimento dos processos de estruturação e seleção de projetos de infraestrutura hídrica) , até porque cabe ao MDR capitanear a implantação da Política Nacional de Irrigação. Nesse sentido, considero também pertinente recomendar ao MDR que promova ações de cooperação nacionais e internacionais no sentido de absorver experiências bem-sucedidas na gestão de perímetros de irrigação, a exemplo daquelas do BoR, de modo a suprir as lacunas em relação à efetividade da política de emancipação dos perímetros públicos de irrigação.
73.	Ao parabenizar a equipe de auditoria da SeinfraCom pelo zeloso trabalho, considero que o conjunto de propostas contidas nesta deliberação podem contribuir sobremaneira com o aperfeiçoamento da gestão dos perímetros públicos de irrigação do país, devendo algumas delas ser monitoradas por esta Corte.
Ante todo o exposto, VOTO para que seja adotada a minuta de acórdão que ora trago ao exame deste Colegiado.
TCU, Sala das Sessões, em 8 de junho de 2022.
AROLDO CEDRAZ 
Relator